---
title: "实验1：R基础编程与生物医学数据分析"
subtitle: "掌握R语言核心语法与生信数据处理"
---

## 实验目标

完成本实验后，你将能够：

1. 熟练创建和操作R的各种数据结构
2. 使用向量化操作处理基因表达数据
3. 编写自定义函数封装生信分析流程
4. 进行基础的数据处理与统计分析
5. 安装和管理Bioconductor生信包

**实验时长**：90分钟  
**实验类型**：个人完成

---

## 实验准备

### 环境要求

- R >= 4.3.0
- RStudio >= 2023.06

### 创建新项目

1. 打开RStudio
2. 菜单：File → New Project → New Directory → New Project
3. 目录名：`lab1-r-basics`
4. 勾选 `Create a git repository`（如果有Git）

### 创建脚本文件

在RStudio中，创建新脚本：`File → New File → R Script`，保存为 `lab1.R`

---

## 第一部分：数据类型与结构 (25分钟)

### 练习1.1：基础类型与生物医学应用

在R脚本中完成以下操作：

```r
# TODO: 创建以下变量（结合生信场景）
# 1. 一个数值型变量，存储TP53基因的表达量 8.5，命名为 tp53_expr
# 2. 一个整型变量，存储测序读数 10000，命名为 read_count  
# 3. 一个字符型变量，存储基因名 "BRCA1"，命名为 gene_name
# 4. 一个逻辑型变量，表示是否差异表达 TRUE，命名为 is_de

# 你的代码：





# 使用 class() 函数检查每个变量的类型

```

::: {.hint-box}
**提示**：使用 `L` 后缀创建整数，如 `10000L`
:::

<details>
<summary>点击查看参考答案</summary>

```{r}
#| eval: true
#| echo: true

# 创建变量
 tp53_expr <- 8.5
read_count <- 10000L
gene_name <- "BRCA1"
is_de <- TRUE

# 检查类型
cat("tp53_expr 类型:", class(tp53_expr), "- 基因表达量\n")
cat("read_count 类型:", class(read_count), "- 测序读数\n")
cat("gene_name 类型:", class(gene_name), "- 基因名\n")
cat("is_de 类型:", class(is_de), "- 差异表达标志\n")
```
</details>

---

### 练习1.2：基因表达向量操作

```r
# TODO: 完成以下基因表达向量操作

# 1. 创建TP53基因在10个样本中的表达值向量
#    值：12.5, 15.2, 8.7, 18.3, 11.9, 6.2, 7.5, 5.8, 8.1, 6.9
#    命名为 tp53_expression
tp53_expression <- ____

# 2. 创建样本名称向量：Tumor_1到Tumor_5，Normal_1到Normal_5
sample_names <- ____

# 3. 计算TP53的平均表达量和标准差
mean_expr <- ____
sd_expr <- ____

# 4. 提取高表达样本（表达量 > 10）
high_expr <- ____

# 5. 计算高表达样本的数量
n_high <- ____

# 6. 找出表达量最高的样本位置
max_pos <- ____
```

<details>
<summary>点击查看参考答案</summary>

```{r}
#| eval: true
#| echo: true

# 1. 创建表达向量
tp53_expression <- c(12.5, 15.2, 8.7, 18.3, 11.9, 6.2, 7.5, 5.8, 8.1, 6.9)
cat("TP53表达值:", tp53_expression, "\n\n")

# 2. 创建样本名
sample_names <- c(paste0("Tumor_", 1:5), paste0("Normal_", 1:5))
cat("样本名:", sample_names, "\n\n")

# 3. 统计计算
mean_expr <- mean(tp53_expression)
sd_expr <- sd(tp53_expression)
cat("平均表达量:", round(mean_expr, 2), "\n")
cat("标准差:", round(sd_expr, 2), "\n\n")

# 4. 高表达样本
high_expr <- tp53_expression[tp53_expression > 10]
cat("高表达样本值:", high_expr, "\n\n")

# 5. 高表达样本数
n_high <- sum(tp53_expression > 10)
cat("高表达样本数:", n_high, "\n\n")

# 6. 最高表达位置
max_pos <- which.max(tp53_expression)
cat("最高表达样本位置:", max_pos, "-", sample_names[max_pos], "\n")
```
</details>

---

### 练习1.3：患者临床数据框

创建一个包含患者临床信息和基因表达的数据框：

```r
# TODO: 创建如下数据框
# 患者ID: P001, P002, P003, P004, P005
# 年龄: 45, 52, 38, 61, 29
# 性别: M, F, F, M, F
# 肿瘤分期: II, III, I, IV, II
# TP53表达量: 12.5, 15.2, 8.7, 18.3, 11.9

patients <- data.frame(
  # 你的代码：
  
  
  
  
  
  stringsAsFactors = FALSE
)

# 查看数据框结构
str(patients)

# 查看摘要统计
summary(patients)
```

<details>
<summary>点击查看参考答案</summary>

```{r}
#| eval: true
#| echo: true

# 创建数据框
patients <- data.frame(
  patient_id = c("P001", "P002", "P003", "P004", "P005"),
  age = c(45, 52, 38, 61, 29),
  gender = c("M", "F", "F", "M", "F"),
  tumor_stage = c("II", "III", "I", "IV", "II"),
  tp53_expr = c(12.5, 15.2, 8.7, 18.3, 11.9),
  stringsAsFactors = FALSE
)

# 查看结构
cat("数据框结构:\n")
str(patients)

cat("\n摘要统计:\n")
summary(patients)

cat("\n数据框内容:\n")
print(patients)
```
</details>

---

### 练习1.4：临床数据筛选与分析

```r
# TODO: 基于 patients 数据框进行分析

# 1. 提取所有女性患者的信息
female_patients <- ____

# 2. 提取年龄大于50岁的患者ID和TP53表达量
older_patients <- ____

# 3. 计算不同性别患者的平均TP53表达量
# 提示：使用 aggregate() 函数
avg_by_gender <- ____

# 4. 找出TP53表达量最高的患者信息
high_tp53 <- ____

# 5. 添加一列 "风险等级"：
#    TP53表达量 >= 15 为 "高风险"
#    TP53表达量 10-15 为 "中风险"
#    TP53表达量 < 10 为 "低风险"
patients$risk <- ifelse(____, "高风险",
                 ifelse(____, "中风险", "低风险"))

patients
```

::: {.hint-box}
**提示**：
- 条件筛选使用 `data[condition, ]`
- `which.max()` 可以找到最大值的位置
- `aggregate()` 用于分组统计
:::

<details>
<summary>点击查看参考答案</summary>

```{r}
#| eval: true
#| echo: true

# 重新创建数据框（确保存在）
patients <- data.frame(
  patient_id = c("P001", "P002", "P003", "P004", "P005"),
  age = c(45, 52, 38, 61, 29),
  gender = c("M", "F", "F", "M", "F"),
  tumor_stage = c("II", "III", "I", "IV", "II"),
  tp53_expr = c(12.5, 15.2, 8.7, 18.3, 11.9),
  stringsAsFactors = FALSE
)

# 1. 提取女性患者
female_patients <- patients[patients$gender == "F", ]
cat("女性患者:\n")
print(female_patients)

# 2. 提取年龄大于50岁的患者
older_patients <- patients[patients$age > 50, c("patient_id", "tp53_expr")]
cat("\n年龄大于50岁的患者:\n")
print(older_patients)

# 3. 按性别计算平均TP53表达量
avg_by_gender <- aggregate(tp53_expr ~ gender, data = patients, FUN = mean)
cat("\n不同性别平均TP53表达量:\n")
print(avg_by_gender)

# 4. TP53表达量最高的患者
high_tp53 <- patients[which.max(patients$tp53_expr), ]
cat("\nTP53表达量最高的患者:\n")
print(high_tp53)

# 5. 添加风险等级
patients$risk <- ifelse(patients$tp53_expr >= 15, "高风险",
                 ifelse(patients$tp53_expr >= 10, "中风险", "低风险"))
cat("\n添加风险等级后的数据框:\n")
print(patients)
```
</details>

---

## 第二部分：向量化操作与函数 (25分钟)

### 练习2.1：向量化 vs 循环性能对比

比较循环和向量化计算的性能差异：

```r
# TODO: 比较循环和向量化计算10万个基因的标准化值

# 生成10万个基因的表达值
set.seed(123)
gene_expression <- rnorm(100000, mean = 10, sd = 2)

# 方法1：使用循环（慢）
result_loop <- numeric(length(gene_expression))

system.time({
  for (i in 1:length(gene_expression)) {
    result_loop[i] <- (gene_expression[i] - mean(gene_expression)) / sd(gene_expression)
  }
})

# 方法2：使用向量化（快）
system.time({
  result_vectorized <- ____
})

# 验证结果是否相同
all.equal(result_loop, result_vectorized)

# 计算速度提升倍数
# 提示：比较两个system.time的输出
```

<details>
<summary>点击查看参考答案</summary>

```{r}
#| eval: true
#| echo: true

# 生成数据
set.seed(123)
gene_expression <- rnorm(100000, mean = 10, sd = 2)

# 方法1：循环
cat("=== 循环方法 ===\n")
result_loop <- numeric(length(gene_expression))

time_loop <- system.time({
  for (i in 1:length(gene_expression)) {
    result_loop[i] <- (gene_expression[i] - mean(gene_expression)) / sd(gene_expression)
  }
})
print(time_loop)

# 方法2：向量化
cat("\n=== 向量化方法 ===\n")
time_vec <- system.time({
  result_vectorized <- (gene_expression - mean(gene_expression)) / sd(gene_expression)
})
print(time_vec)

# 验证
cat("\n结果是否相同:", all.equal(result_loop, result_vectorized), "\n")

# 计算速度提升
speedup <- time_loop["elapsed"] / time_vec["elapsed"]
cat("速度提升:", round(speedup, 1), "倍\n")
```
</details>

---

### 练习2.2：生信分析函数

完成差异表达分析相关函数：

```r
# TODO: 完善以下生信分析函数

# 1. 计算Fold Change的函数
calculate_fc <- function(tumor_expr, normal_expr, log2 = TRUE) {
  # 计算均值
  mean_tumor <- ____
  mean_normal <- ____
  
  # 计算Fold Change
  fc <- ____
  
  # 如果log2=TRUE，返回log2 Fold Change
  if (log2) {
    fc <- ____
  }
  
  return(fc)
}

# 2. 基因表达统计函数
analyze_expression <- function(expression_values) {
  # 返回列表，包含：
  # - mean: 平均值
  # - sd: 标准差
  # - min: 最小值
  # - max: 最大值
  # - cv: 变异系数 (sd/mean)
  
  return(list(
    mean = ____,
    sd = ____,
    min = ____,
    max = ____,
    cv = ____
  ))
}

# 测试函数
tumor <- c(12.5, 15.2, 18.3, 14.1, 16.7)
normal <- c(6.2, 7.5, 5.8, 8.1, 6.9)

calculate_fc(tumor, normal)
analyze_expression(c(tumor, normal))
```

<details>
<summary>点击查看参考答案</summary>

```{r}
#| eval: true
#| echo: true

# 1. Fold Change计算函数
calculate_fc <- function(tumor_expr, normal_expr, log2 = TRUE) {
  mean_tumor <- mean(tumor_expr)
  mean_normal <- mean(normal_expr)
  
  fc <- mean_tumor / mean_normal
  
  if (log2) {
    fc <- log2(fc)
  }
  
  return(fc)
}

# 2. 表达统计函数
analyze_expression <- function(expression_values) {
  return(list(
    mean = mean(expression_values),
    sd = sd(expression_values),
    min = min(expression_values),
    max = max(expression_values),
    cv = sd(expression_values) / mean(expression_values)
  ))
}

# 测试
tumor <- c(12.5, 15.2, 18.3, 14.1, 16.7)
normal <- c(6.2, 7.5, 5.8, 8.1, 6.9)

cat("Fold Change (log2):", round(calculate_fc(tumor, normal), 2), "\n\n")

cat("表达统计:\n")
stats <- analyze_expression(c(tumor, normal))
print(stats)
```
</details>

---

### 练习2.3：BMI计算与分类

完成BMI计算函数（临床常用）：

```r
# TODO: 完善BMI计算函数
calculate_bmi <- function(weight_kg, height_m) {
  # 1. 计算BMI
  bmi <- ____
  
  # 2. 根据BMI判断分类（中国标准）
  # < 18.5: 偏瘦
  # 18.5 - 23.9: 正常
  # 24 - 27.9: 超重
  # >= 28: 肥胖
  if (____) {
    category <- "偏瘦"
  } else if (____) {
    category <- "正常"
  } else if (____) {
    category <- "超重"
  } else {
    category <- "肥胖"
  }
  
  # 3. 返回列表
  return(list(
    bmi = round(bmi, 2),
    category = category
  ))
}

# 测试函数
calculate_bmi(70, 1.75)
calculate_bmi(55, 1.60)
calculate_bmi(85, 1.70)
```

<details>
<summary>点击查看参考答案</summary>

```{r}
#| eval: true
#| echo: true

# BMI计算函数
calculate_bmi <- function(weight_kg, height_m) {
  bmi <- weight_kg / (height_m ^ 2)
  
  if (bmi < 18.5) {
    category <- "偏瘦"
  } else if (bmi < 24) {
    category <- "正常"
  } else if (bmi < 28) {
    category <- "超重"
  } else {
    category <- "肥胖"
  }
  
  return(list(
    bmi = round(bmi, 2),
    category = category
  ))
}

# 测试
cat("测试1 (70kg, 1.75m):\n")
result1 <- calculate_bmi(70, 1.75)
print(result1)

cat("\n测试2 (55kg, 1.60m):\n")
result2 <- calculate_bmi(55, 1.60)
print(result2)

cat("\n测试3 (85kg, 1.70m):\n")
result3 <- calculate_bmi(85, 1.70)
print(result3)
```
</details>

---

## 第三部分：综合生信分析 (30分钟)

### 练习3.1：TP53基因表达差异分析

完成完整的差异表达分析流程：

```{r}
#| echo: true
#| eval: true

# 创建示例数据
samples <- c(paste0("Tumor_", 1:5), paste0("Normal_", 1:5))
groups <- c(rep("Tumor", 5), rep("Normal", 5))
tp53_expr <- c(12.5, 15.2, 8.7, 18.3, 11.9,
               6.2, 7.5, 5.8, 8.1, 6.9)

# 创建数据框
data <- data.frame(
  sample = samples,
  group = groups,
  expression = tp53_expr
)

print(data)
```

**任务**：

```r
# TODO: 完成差异表达分析

# 1. 分组统计：计算Tumor和Normal组的均值和标准差
# 提示：使用 aggregate() 函数
group_stats <- ____
group_stats

# 2. 差异分析：使用t检验比较两组
# 提示：使用 t.test() 函数
tumor <- data$expression[data$group == "Tumor"]
normal <- data$expression[data$group == "Normal"]
t_test_result <- ____

# 3. 计算Fold Change（使用之前定义的函数）
fc <- calculate_fc(tumor, normal)

# 4. 结果汇总
results <- list(
  gene = "TP53",
  mean_tumor = ____,
  mean_normal = ____,
  fold_change = ____,
  p_value = ____,
  significant = ____  # p < 0.05?
)

# 打印结果
cat("=== TP53差异表达分析结果 ===\n")
cat("肿瘤组均值:", round(results$mean_tumor, 2), "\n")
cat("正常组均值:", round(results$mean_normal, 2), "\n")
cat("Log2 Fold Change:", round(results$fold_change, 2), "\n")
cat("P-value:", format(results$p_value, scientific = TRUE, digits = 3), "\n")
cat("显著性:", ifelse(results$significant, "显著", "不显著"), "\n")
```

<details>
<summary>点击查看参考答案</summary>

```{r}
#| eval: true
#| echo: true

# 重新创建数据
samples <- c(paste0("Tumor_", 1:5), paste0("Normal_", 1:5))
groups <- c(rep("Tumor", 5), rep("Normal", 5))
tp53_expr <- c(12.5, 15.2, 8.7, 18.3, 11.9, 6.2, 7.5, 5.8, 8.1, 6.9)

data <- data.frame(
  sample = samples,
  group = groups,
  expression = tp53_expr
)

# 1. 分组统计
group_stats <- aggregate(expression ~ group, data = data, 
                        FUN = function(x) c(mean = mean(x), sd = sd(x)))
cat("分组统计:\n")
print(group_stats)

# 2. t检验
tumor <- data$expression[data$group == "Tumor"]
normal <- data$expression[data$group == "Normal"]
t_test_result <- t.test(tumor, normal)

# 3. Fold Change
fc <- calculate_fc(tumor, normal)

# 4. 结果汇总
results <- list(
  gene = "TP53",
  mean_tumor = mean(tumor),
  mean_normal = mean(normal),
  fold_change = fc,
  p_value = t_test_result$p.value,
  significant = t_test_result$p.value < 0.05
)

# 打印
cat("\n=== TP53差异表达分析结果 ===\n")
cat("肿瘤组均值:", round(results$mean_tumor, 2), "\n")
cat("正常组均值:", round(results$mean_normal, 2), "\n")
cat("Log2 Fold Change:", round(results$fold_change, 2), "\n")
cat("P-value:", format(results$p_value, scientific = TRUE, digits = 3), "\n")
cat("显著性:", ifelse(results$significant, "显著", "不显著"), "\n")
```
</details>

---

### 练习3.2：多基因表达矩阵分析

```{r}
#| echo: true
#| eval: true

# 基因表达矩阵（5个基因 × 4个样本）
expr_matrix <- matrix(
  c(12.5, 15.2, 8.7, 18.3,
    8.3, 9.1, 7.9, 8.7,
    15.2, 14.5, 16.1, 13.8,
    20.1, 19.3, 21.5, 18.2,
    6.7, 7.2, 6.1, 7.8),
  nrow = 5, byrow = TRUE
)

dimnames(expr_matrix) <- list(
  c("TP53", "BRCA1", "EGFR", "MYC", "KRAS"),
  c("S1", "S2", "S3", "S4")
)

print(expr_matrix)
```

**任务**：

```r
# TODO: 分析表达矩阵

# 1. 计算每个基因在所有样本中的平均表达量
gene_means <- ____

# 2. 计算每个样本中所有基因的平均表达量
sample_means <- ____

# 3. 找出平均表达量最高的基因
most_expressed_gene <- ____

# 4. 计算每个基因的表达标准差
gene_sds <- ____

# 5. 找出表达最稳定的基因（标准差最小）
most_stable_gene <- ____

# 6. 创建基因统计汇总表
gene_summary <- data.frame(
  gene = rownames(expr_matrix),
  mean = ____,
  sd = ____,
  cv = ____  # 变异系数 = sd/mean
)

# 按平均表达量排序
gene_summary <- gene_summary[order(____, decreasing = TRUE), ]
gene_summary
```

<details>
<summary>点击查看参考答案</summary>

```{r}
#| eval: true
#| echo: true

# 重新创建矩阵
expr_matrix <- matrix(
  c(12.5, 15.2, 8.7, 18.3,
    8.3, 9.1, 7.9, 8.7,
    15.2, 14.5, 16.1, 13.8,
    20.1, 19.3, 21.5, 18.2,
    6.7, 7.2, 6.1, 7.8),
  nrow = 5, byrow = TRUE
)
dimnames(expr_matrix) <- list(
  c("TP53", "BRCA1", "EGFR", "MYC", "KRAS"),
  c("S1", "S2", "S3", "S4")
)

# 1. 每个基因的平均表达
gene_means <- rowMeans(expr_matrix)
cat("每个基因的平均表达:\n")
print(round(gene_means, 2))

# 2. 每个样本的平均表达
sample_means <- colMeans(expr_matrix)
cat("\n每个样本的平均表达:\n")
print(round(sample_means, 2))

# 3. 表达量最高的基因
most_expressed_gene <- names(which.max(gene_means))
cat("\n表达量最高的基因:", most_expressed_gene, "\n")

# 4. 每个基因的标准差
gene_sds <- apply(expr_matrix, 1, sd)

# 5. 表达最稳定的基因
most_stable_gene <- names(which.min(gene_sds))
cat("表达最稳定的基因:", most_stable_gene, "\n")

# 6. 基因统计汇总
gene_summary <- data.frame(
  gene = rownames(expr_matrix),
  mean = gene_means,
  sd = gene_sds,
  cv = gene_sds / gene_means
)

gene_summary <- gene_summary[order(gene_summary$mean, decreasing = TRUE), ]
cat("\n基因表达统计汇总:\n")
print(gene_summary)
```
</details>

---

### 练习3.3：质控过滤

```r
# TODO: 基于 gene_summary 进行质控过滤

# 过滤条件：
# 1. 平均表达量 >= 10
# 2. 变异系数 <= 0.15

# 1. 应用过滤条件
filtered_genes <- gene_summary[____, ]

# 2. 统计信息
cat("原始基因数:", nrow(gene_summary), "\n")
cat("过滤后基因数:", nrow(filtered_genes), "\n")
cat("过滤比例:", round((1 - nrow(filtered_genes)/nrow(gene_summary)) * 100, 1), "%\n")

# 3. 查看通过的基因
cat("\n通过质控的基因:\n")
print(filtered_genes)
```

<details>
<summary>点击查看参考答案</summary>

```{r}
#| eval: true
#| echo: true

# 重新创建 gene_summary
gene_summary <- data.frame(
  gene = c("TP53", "BRCA1", "EGFR", "MYC", "KRAS"),
  mean = c(13.68, 8.50, 14.90, 19.78, 6.95),
  sd = c(4.03, 0.69, 1.12, 1.37, 0.72),
  cv = c(0.2945, 0.0812, 0.0752, 0.0693, 0.1036)
)

# 质控过滤
filtered_genes <- gene_summary[gene_summary$mean >= 10 & gene_summary$cv <= 0.15, ]

cat("通过质控的基因:\n")
print(filtered_genes)

cat("\n原始基因数:", nrow(gene_summary), "\n")
cat("过滤后基因数:", nrow(filtered_genes), "\n")
cat("过滤比例:", round((1 - nrow(filtered_genes)/nrow(gene_summary)) * 100, 1), "%\n")
```
</details>

---

## 第四部分：R包管理 (10分钟)

### 练习4.1：安装Bioconductor包

```r
# TODO: 安装Bioconductor包

# 1. 安装BiocManager（如果尚未安装）
if (!require("BiocManager", quietly = TRUE))
    install.packages("BiocManager")

# 2. 安装DESeq2包（RNA-seq差异表达分析）
# BiocManager::install("DESeq2")

# 3. 查看已安装的包
installed_packages <- ____
head(installed_packages[, c("Package", "Version")], 10)

# 4. 加载包并查看帮助
library(ggplot2)
help(____)  # 查看ggplot函数的帮助
```

<details>
<summary>点击查看参考答案</summary>

```{r}
#| eval: false
#| echo: true

# 1. 安装BiocManager
if (!require("BiocManager", quietly = TRUE))
    install.packages("BiocManager")

# 2. 安装DESeq2（取消注释运行）
# BiocManager::install("DESeq2")

# 3. 查看已安装包
installed_packages <- installed.packages()
head(installed_packages[, c("Package", "Version")], 10)

# 4. 加载和查看帮助
library(ggplot2)
help(ggplot)
```
</details>

---

## 实验提交

### 提交内容

1. **R脚本文件** (`lab1.R`)
   - 包含所有练习的代码
   - 添加必要注释
   - 确保代码可运行

2. **实验报告** (PDF或HTML，使用R Markdown编写)
   - 包含关键代码和结果截图
   - 回答思考题
   - 总结学习心得

---

## 思考题

1. **向量化 vs 循环**
   - 为什么R中向量化操作通常比循环更快？
   - 在什么情况下必须使用循环？

2. **数据类型选择**
   - data.frame 和 matrix 的主要区别是什么？
   - 什么时候应该使用 list？

3. **函数设计**
   - 如何设计一个"好"的函数？
   - 参数命名有什么最佳实践？

4. **生信应用**
   - 在差异表达分析中，Fold Change和P值分别代表什么？
   - 为什么要进行质控过滤？

---

## 延伸阅读

- [R for Data Science - Chapter 5](https://r4ds.had.co.nz/transform.html)
- [Advanced R - Data Structures](https://adv-r.hadley.nz/vectors-chap.html)
- [Bioconductor Workflows](https://www.bioconductor.org/packages/release/workflows/)
- [DESeq2 Vignette](https://bioconductor.org/packages/release/bioc/vignettes/DESeq2/inst/doc/DESeq2.html)

---

**实验结束，祝学习愉快！** 🎉
