---
title: "R语言基础"
subtitle: "R and (R)Markdown Fundamentals"
author: "王诗翔 副教授<br>中南大学生物医学信息系"
format:
  revealjs:
    theme: [default, ../styles/slides.scss]
    slide-number: true
    chalkboard: true
    code-fold: false
    code-overflow: wrap
    highlight-style: github
    width: 1280
    height: 720
    margin: 0.1
    logo: ../logo.png
    footer: "R与(R)Markdown基础 | 中南大学"
execute:
  echo: true
  output: true
  warning: false
  message: false
---

```{r, eval=TRUE, echo=FALSE, output=FALSE}
showtext::showtext_auto()
```

## 本讲目标

::: {.columns}
::: {.column width="50%"}
### 你将学会：

- ✅ R语言的特点与应用场景
- ✅ 基础数据类型与结构
- ✅ 向量化操作
- ✅ 控制流语句
- ✅ 自定义函数
- ✅ R包安装与管理

:::
::: {.column width="50%"}
### 为什么学R？

- 💡 **生物统计** — 丰富的统计方法
- 📊 **数据可视化** — 高质量的科研图表
- 🔬 **生物信息** — Bioconductor生态
- 📄 **可重复性** — R Markdown/Quarto

:::
:::

---

# 第1部分：R语言概述

---

## R是什么？

> R是用于**统计计算**和**图形**的编程语言与环境

### 核心特点

| 特点 | 说明 |
|------|------|
| **开源免费** | GPL许可证，完全免费 |
| **跨平台** | Windows、macOS、Linux |
| **交互式** | 即时反馈，快速探索 |
| **包生态** | 20,000+ CRAN包 |
| **社区活跃** | 全球统计学家支持 |

---

## R在生物医学中的应用

::: {.columns}
::: {.column width="33%"}
#### 📊 统计分析

- 临床试验分析
- 生存分析
- 多变量统计
- Meta分析
:::
::: {.column width="33%"}
#### 🧬 生物信息

- RNA-seq分析
- 基因组学
- 蛋白质组学
- 单细胞测序
:::
::: {.column width="33%"}
#### 📈 数据科学

- 数据清洗
- 机器学习
- 可视化
- 可重复研究
:::
:::

### R vs Python

R更适合**统计分析**和**科研可视化**，Python更适合**通用编程**和**深度学习**。两者可以互补使用！

---

## R环境搭建

### 1. 安装R

```bash
# macOS (使用 Homebrew)
brew install r

# Ubuntu
sudo apt-get install r-base

# Windows: 下载安装包
# https://cran.r-project.org/
```

### 2. 安装RStudio

```text
下载地址: https://posit.co/download/rstudio-desktop/
```

推荐使用 **RStudio** —— 最强大的R IDE，提供代码编辑、调试、可视化、包管理一站式解决方案

---

## RStudio界面介绍

```
┌─────────────────┬─────────────────┐
│   Source        │    Environment  │
│  (代码编辑器)    │   (变量查看)     │
│                 ├─────────────────┤
│                 │  Files/Plots/   │
│                 │ Packages/Help   │
├─────────────────┴─────────────────┤
│           Console (控制台)         │
│           输入命令，查看输出         │
└───────────────────────────────────┘
```

---

# 第2部分：基础数据类型

---

## 五大基本数据类型

| 类型 | 说明 | 示例 |
|------|------|------|
| `numeric` | 数值型 | `3.14`, `42` |
| `integer` | 整数型 | `42L` |
| `character` | 字符型 | `"hello"` |
| `logical` | 逻辑型 | `TRUE`, `FALSE` |
| `complex` | 复数型 | `3+4i` |

```{r}
# 创建变量
x <- 3.14          # numeric
y <- 42L           # integer
name <- "Alice"    # character
flag <- TRUE       # logical

# 查看类型
class(x)
typeof(y)
```

---

## 向量（Vector）

> 向量是R中**最基本的数据结构**，所有元素必须是**同一类型**

### 创建向量

```{r}
# 使用 c() 函数
nums <- c(1, 2, 3, 4, 5)
fruits <- c("apple", "banana", "cherry")

# 序列生成
1:10                    # 1到10
seq(1, 10, by = 2)      # 步长为2
rep(1:3, each = 2)      # 重复

nums
```

---

## 向量：索引与切片

```{r}
x <- c(10, 20, 30, 40, 50)

x[1]          # 第一个元素（R从1开始！）
x[c(1, 3, 5)] # 多个元素
x[2:4]        # 范围
x[x > 25]     # 条件筛选
```

---

## 向量：向量化运算

```{r}
a <- c(1, 2, 3)
b <- c(4, 5, 6)

a + b         # 逐元素相加
a * 2         # 标量乘法
a > 2         # 逐元素比较
sum(a)        # 求和
mean(a)       # 均值
```

### 最佳实践

R中尽量使用**向量化操作**代替循环，效率更高！

---

## 矩阵（Matrix）

```{r}
# 创建矩阵
m <- matrix(1:12, nrow = 3, ncol = 4)
m

# 命名
dimnames(m) <- list(
  c("R1", "R2", "R3"),
  c("C1", "C2", "C3", "C4")
)
m
```

---

## 数据框（Data Frame）

> 最重要的数据结构，类似Excel表格

```{r}
# 创建数据框
patients <- data.frame(
  id = 1:5,
  name = c("Alice", "Bob", "Carol", "David", "Eve"),
  age = c(25, 30, 35, 28, 42),
  gender = c("F", "M", "F", "M", "F"),
  bp = c(120, 135, 128, 142, 118)
)

patients
```

---

## 数据框：访问数据

### 列访问

```{r}
patients$age           # 使用$
patients[["age"]]      # 使用双方括号
patients[, "age"]      # 使用单括号
patients$age > 30      # 条件判断
```

### 行访问

```{r}
patients[1, ]          # 第一行
patients[patients$age > 30, ]  # 条件筛选
```

---

## 数据框：常用函数

```{r}
str(patients)          # 结构
summary(patients)      # 摘要统计
head(patients, 3)      # 前3行
dim(patients)          # 维度
```

---

## 列表（List）

> 可以存储**不同类型**的数据，最灵活的结构

```{r}
# 创建列表
my_list <- list(
  name = "实验组A",
  n = 50,
  data = patients,
  scores = c(85, 90, 78, 92),
  passed = TRUE
)

# 访问元素
my_list$name
my_list[[2]]           # 按位置
my_list[["data"]]$age  # 嵌套访问
```

---

# 第3部分：控制流与函数

---

## 条件语句

```{r}
score <- 85

# if-else
if (score >= 90) {
  grade <- "A"
} else if (score >= 80) {
  grade <- "B"
} else if (score >= 60) {
  grade <- "C"
} else {
  grade <- "D"
}
grade
```

### 向量化 ifelse

```{r}
ages <- c(15, 25, 35, 12, 45)
group <- ifelse(ages >= 18, "成人", "未成年")
group
```

---

## 循环语句

### for 循环

```{r}
fruits <- c("apple", "banana", "cherry")

for (fruit in fruits) {
  print(paste("I like", fruit))
}
```

### while 循环

```{r}
count <- 1
while (count <= 5) {
  print(count)
  count <- count + 1
}
```

---

## 循环控制

```{r}
# break: 跳出循环
for (i in 1:10) {
  if (i > 5) break
  print(i)
}

# next: 跳过当前迭代
for (i in 1:5) {
  if (i == 3) next
  print(i)
}
```

### 最佳实践

R中尽量使用**向量化操作**代替循环，效率更高！

---

## 自定义函数

### 基本结构

```{r}
# 定义函数
calculate_bmi <- function(weight_kg, height_m) {
  bmi <- weight_kg / (height_m ^ 2)
  
  # 分类
  category <- ifelse(bmi < 18.5, "偏瘦",
              ifelse(bmi < 25, "正常",
              ifelse(bmi < 30, "超重", "肥胖")))
  
  return(list(bmi = round(bmi, 2), category = category))
}

# 调用函数
calculate_bmi(70, 1.75)
```

---

## 函数参数

```{r}
# 默认参数
analyze_gene <- function(expression, 
                         gene_name = "Unknown",
                         threshold = 10) {
  mean_exp <- mean(expression)
  is_expressed <- mean_exp > threshold
  
  list(
    gene = gene_name,
    mean = mean_exp,
    expressed = is_expressed
  )
}

# 使用
expr <- c(5, 8, 12, 15, 20)
analyze_gene(expr, gene_name = "TP53", threshold = 8)
```

---

# 第4部分：R包生态与管理

---

## R包生态概览

> R的强大在于其**丰富的包生态系统**

### 两大核心仓库

| 仓库 | 定位 | 特点 |
|------|------|------|
| **CRAN** | 综合R包 | 20,000+ 包，严格审核 |
| **Bioconductor** | 生物信息 | 2,000+ 包，生物数据专用 |

### 核心包家族

::: {.columns}
::: {.column width="50%"}
#### tidyverse生态

- `dplyr` — 数据处理
- `ggplot2` — 可视化
- `readr` — 数据读取
- `tidyr` — 数据整理
:::
::: {.column width="50%"}
#### Bioconductor生态

- `Biostrings` — 序列分析
- `GenomicRanges` — 基因组区间
- `DESeq2` — RNA-seq分析
:::
:::

---

## 什么是R包？

> R包是**函数、数据和文档**的集合，扩展R的功能

### 主要仓库

| 仓库 | 说明 | 包数量 |
|------|------|--------|
| **CRAN** | 综合R档案网络 | 20,000+ |
| **Bioconductor** | 生物信息专用 | 2,000+ |
| **GitHub** | 开发版本 | 无数 |

---

## 安装与加载

```{r}
#| eval: false
# 从CRAN安装
install.packages("ggplot2")

# 从Bioconductor安装
if (!require("BiocManager"))
    install.packages("BiocManager")
BiocManager::install("DESeq2")

# 从GitHub安装
install.packages("devtools")
devtools::install_github("tidyverse/dplyr")

# 加载包
library(ggplot2)
require(dplyr)
```

---

## 必学生物医学R包

::: {.columns}
::: {.column width="50%"}
### 数据科学

- `tidyverse` — 数据科学全家桶
  - `dplyr` — 数据处理
  - `ggplot2` — 可视化
  - `readr` — 数据读取
  - `tidyr` — 数据整理
- `data.table` — 大数据处理
:::
::: {.column width="50%"}
### 生物信息

- `Biostrings` — 序列分析
- `GenomicRanges` — 基因组区间
- `DESeq2` — RNA-seq分析
- `limma` — 差异表达
- `biomaRt` — 数据库查询
:::
:::

---

## 本讲小结

### 核心概念
- R是统计计算与图形语言
- 五大基本类型：numeric, integer, character, logical, complex
- 主要结构：vector, matrix, data.frame, list
- 向量化操作是R的灵魂

### 关键技能
- 创建与索引：`x <- c(1, 2, 3); x[1]`
- 数据框操作：`df$column; df[condition, ]`
- 函数定义：`my_fun <- function(x) { ... }`
- 包管理：`install.packages("pkg"); library(pkg)`

---

## 练习与思考

1. **基础练习**
   - 创建一个包含10个患者信息的数据框
   - 计算患者的平均年龄
   - 筛选出年龄大于平均值的患者

2. **编程练习**
   - 编写一个函数，输入基因表达向量，返回标准化后的值
   - 使用循环计算1到100中所有偶数的和

3. **思考**
   - 为什么R的向量从1开始索引？
   - 向量化操作比循环快多少？（下节课揭晓）

---

## 下节预告

# R Markdown与现代报告工具

### 我们将学习：

- Markdown基础语法
- R Markdown文档结构
- 代码块与输出控制
- Quarto现代工作流

---

# 谢谢！

## Questions?

王诗翔 副教授  
中南大学生物医学信息系  

📧 wangshx@csu.edu.cn  
🐙 https://github.com/WangLabCSU
