---
title: "R语言基础"
subtitle: "从入门到生物医学数据分析"
author: "王诗翔 副教授<br>中南大学生物医学信息系"
format:
  revealjs:
    theme: [default, ../styles/slides.scss]
    slide-number: true
    chalkboard: true
    code-fold: false
    code-overflow: wrap
    highlight-style: github
    width: 1280
    height: 720
    margin: 0.1
    logo: ../logo.png
    footer: "R语言基础 | 中南大学"
execute:
  echo: true
  output: true
  warning: false
  message: false
---

```{r, eval=TRUE, echo=FALSE, output=FALSE}
showtext::showtext_auto()
```

# 课程介绍

## 为什么学习R？

::: {.columns}
::: {.column width="50%"}
### 生物医学数据分析必备

- 📊 **统计分析** — 临床试验、生存分析
- 🧬 **生物信息** — RNA-seq、基因组学
- 📈 **可视化** — 发表级科研图表
- 📝 **可重复性** — R Markdown/Quarto
:::
::: {.column width="50%"}
### R语言优势

- 💰 **开源免费** — 学术界首选
- 📦 **包生态丰富** — 20,000+ CRAN包
- 🔬 **Bioconductor** — 生信专用2,000+包
- 👥 **社区活跃** — 全球统计学家支持
:::
:::

---

## 本讲目标

### 你将掌握

| 技能 | 应用场景 |
|------|----------|
| ✅ 数据类型与结构 | 存储患者信息、基因表达数据 |
| ✅ 向量化操作 | 批量处理基因组数据 |
| ✅ 控制流与函数 | 自动化分析流程 |
| ✅ R包管理 | 安装Bioconductor工具 |

---

# 第1部分：R语言概述

## R是什么？

> R是用于**统计计算**和**图形**的编程语言与环境

### 核心特点 {.smaller}

| 特点 | 说明 | 生信应用 |
|------|------|----------|
| **开源免费** | GPL许可证 | 学术界广泛使用 |
| **跨平台** | Win/Mac/Linux | 服务器/本地均可运行 |
| **交互式** | 即时反馈 | 快速探索数据 |
| **包生态** | 20,000+包 | Bioconductor生信专用 |

---

## R在生物医学中的应用

### 三大核心领域

::: {.columns}
::: {.column width="33%"}
#### 📊 统计分析
- 临床试验设计
- 生存分析 (Survival)
- 多组学整合
:::
::: {.column width="33%"}
#### 🧬 生物信息
- RNA-seq (DESeq2)
- 单细胞测序 (Seurat)
- 基因组变异分析
:::
::: {.column width="33%"}
#### 📈 数据科学
- 数据清洗 (tidyverse)
- 机器学习 (caret)
- 可重复研究
:::
:::

---

## R vs Python 选择指南

### 何时选择R？

- ✅ 统计分析为主的研究
- ✅ 需要发表级可视化
- ✅ 生物信息学分析
- ✅ 与统计学家协作

### 何时选择Python？

- ✅ 通用编程和深度学习
- ✅ 大规模数据处理
- ✅ 生产环境部署

> 💡 **建议**：两者互补！R做统计可视化，Python做深度学习

---

## R环境搭建

### 1. 安装R

```bash
# macOS
brew install r

# Ubuntu
sudo apt-get install r-base

# Windows: https://cran.r-project.org/
```

### 2. 安装RStudio

```
https://posit.co/download/rstudio-desktop/
```

---

## RStudio界面

```
┌─────────────────┬─────────────────┐
│   Source        │    Environment  │
│  (代码编辑器)    │   (变量查看)     │
│                 ├─────────────────┤
│                 │ Files/Plots/    │
│                 │ Packages/Help   │
├─────────────────┴─────────────────┤
│           Console (控制台)         │
│           输入命令，查看输出         │
└───────────────────────────────────┘
```

---

# 第2部分：基础数据类型

## 五大基本数据类型

| 类型 | 说明 | 示例 | 生信应用 |
|------|------|------|----------|
| `numeric` | 数值型 | `3.14` | 基因表达量 |
| `integer` | 整数型 | `42L` | 读数计数 |
| `character` | 字符型 | `"TP53"` | 基因名 |
| `logical` | 逻辑型 | `TRUE` | 差异表达标志 |
| `complex` | 复数型 | `3+4i` | 傅里叶变换 |

---

## 创建变量与查看类型

```{r}
# 基因表达数据示例
gene_name <- "TP53"          # 字符型
expression <- 8.5            # 数值型
is_significant <- TRUE       # 逻辑型
sample_count <- 100L         # 整数型

# 查看类型
class(expression)
typeof(sample_count)
```

---

## 向量：R的核心数据结构

> 向量是R中**最基本的数据结构**，所有元素必须是**同一类型**

### 创建向量

```{r}
# 基因表达值
tp53_expr <- c(8.5, 12.3, 6.7, 15.2, 9.1)
samples <- c("Tumor_1", "Tumor_2", "Normal_1", "Normal_2", "Tumor_3")

# 序列生成
1:10                       # 1到10
seq(1, 100, by = 10)       # 步长为10
rep(c("Tumor", "Normal"), each = 3)  # 重复
```

---

## 向量索引与筛选

```{r}
# 基因表达数据
tp53 <- c(8.5, 12.3, 6.7, 15.2, 9.1)

# 索引（R从1开始！）
tp53[1]              # 第一个样本
tp53[c(1, 3, 5)]     # 多个样本
tp53[2:4]            # 范围

# 条件筛选
tp53[tp53 > 10]      # 高表达样本
which(tp53 > 10)     # 返回位置
```

---

## 向量化运算：R的灵魂

```{r}
# 两个基因的表达值
tp53 <- c(8.5, 12.3, 6.7, 15.2)
kras <- c(5.2, 7.8, 9.1, 6.5)

# 逐元素运算
tp53 + kras               # 表达量之和
tp53 * 2                  # 标准化
tp53 > 10                 # 高表达判断

# 统计函数
mean(tp53)                # 平均值
sd(tp53)                  # 标准差
sum(tp53 > 10)            # 高表达样本数
```

> 💡 **最佳实践**：用向量化代替循环，速度提升10-100倍！

---

## 矩阵：二维数据结构

```{r}
# 创建表达矩阵（基因 × 样本）
expr_matrix <- matrix(
  c(8.5, 12.3, 6.7, 15.2,
    5.2, 7.8, 9.1, 6.5,
    3.1, 4.5, 8.2, 7.9),
  nrow = 3, byrow = TRUE
)

# 命名
dimnames(expr_matrix) <- list(
  c("TP53", "KRAS", "BRCA1"),      # 基因名
  c("S1", "S2", "S3", "S4")         # 样本名
)
expr_matrix
```

---

## 数据框：最重要的结构

```{r}
# 患者临床数据
patients <- data.frame(
  patient_id = c("P001", "P002", "P003", "P004", "P005"),
  age = c(45, 52, 38, 61, 29),
  gender = c("M", "F", "F", "M", "F"),
  tumor_stage = c("II", "III", "I", "IV", "II"),
  tp53_expr = c(8.5, 12.3, 6.7, 15.2, 9.1)
)
patients
```

---

## 数据框操作

### 访问列

```{r}
patients$tp53_expr              # $符号访问
patients[["age"]]               # 双括号访问
patients[, c("age", "gender")]  # 多列选择
```

### 筛选行

```{r}
patients[patients$age > 50, ]           # 老年患者
patients[patients$tumor_stage == "IV", ] # 晚期患者
subset(patients, tp53_expr > 10)        # 高表达患者
```

---

## 数据框常用函数

```{r}
str(patients)              # 数据结构
summary(patients)          # 统计摘要
head(patients, 3)          # 前3行
dim(patients)              # 行列数
nrow(patients)             # 行数
colnames(patients)         # 列名
```

---

## 列表：灵活的数据容器

```{r}
# 存储分析结果
analysis_result <- list(
  gene = "TP53",
  expression = c(8.5, 12.3, 6.7, 15.2),
  statistics = list(
    mean = 10.675,
    sd = 3.82,
    p_value = 0.001
  ),
  significant = TRUE
)

# 访问元素
analysis_result$statistics$mean
analysis_result[["expression"]]
```

---

# 第3部分：控制流与函数

## 条件语句

```{r}
# 根据表达量分类
tp53_mean <- mean(tp53_expr)

if (tp53_mean > 15) {
  category <- "高表达"
} else if (tp53_mean > 10) {
  category <- "中表达"
} else {
  category <- "低表达"
}
category
```

---

## 向量化条件：ifelse

```{r}
# 批量分类多个基因
expression <- c(8.5, 12.3, 6.7, 15.2, 9.1)

# 二分类
high_expr <- ifelse(expression > 10, "高", "低")

# 多分类
grade <- ifelse(expression > 15, "A",
         ifelse(expression > 10, "B", "C"))
```

---

## 循环语句

### for循环示例

```{r}
# 计算每个样本的总表达量
genes <- c("TP53", "KRAS", "BRCA1")
total_expr <- 0

for (gene in genes) {
  expr <- sample(5:15, 1)
  total_expr <- total_expr + expr
  print(paste(gene, ":", expr))
}
```

### while循环

```{r}
# 迭代直到收敛
diff <- 1.0
iter <- 0
while (diff > 0.01) {
  diff <- diff * 0.5
  iter <- iter + 1
}
```

---

## 循环控制

```{r}
# break: 找到第一个高表达基因
for (i in 1:length(expression)) {
  if (expression[i] > 12) {
    print(paste("找到高表达基因，位置:", i))
    break
  }
}

# next: 跳过缺失值
for (val in c(8.5, NA, 12.3, NA, 6.7)) {
  if (is.na(val)) next
  print(val)
}
```

---

## 自定义函数

### 计算BMI

```{r}
calculate_bmi <- function(weight_kg, height_m) {
  bmi <- weight_kg / (height_m ^ 2)
  
  category <- ifelse(bmi < 18.5, "偏瘦",
              ifelse(bmi < 25, "正常",
              ifelse(bmi < 30, "超重", "肥胖")))
  
  return(list(
    bmi = round(bmi, 2),
    category = category
  ))
}

calculate_bmi(70, 1.75)
```

---

## 生信专用函数示例

### 计算Fold Change

```{r}
calculate_fc <- function(tumor, normal, log2 = TRUE) {
  # 计算均值
  mean_tumor <- mean(tumor)
  mean_normal <- mean(normal)
  
  # 计算Fold Change
  fc <- mean_tumor / mean_normal
  
  if (log2) {
    fc <- log2(fc)
  }
  
  return(fc)
}

# 使用示例
tumor_expr <- c(12.3, 15.2, 18.5, 14.1)
normal_expr <- c(6.7, 7.8, 8.2, 7.5)
calculate_fc(tumor_expr, normal_expr)
```

---

## 函数参数与默认值

```{r}
# 差异表达分析函数
analyze_de <- function(expression, 
                       group,
                       method = "t-test",
                       alpha = 0.05) {
  # 分组
  group1 <- expression[group == "Tumor"]
  group2 <- expression[group == "Normal"]
  
  # t检验
  result <- t.test(group1, group2)
  
  list(
    p_value = result$p.value,
    significant = result$p.value < alpha,
    method = method
  )
}

# 使用
expr <- c(12.3, 15.2, 18.5, 6.7, 7.8, 8.2)
group <- c("Tumor", "Tumor", "Tumor", "Normal", "Normal", "Normal")
analyze_de(expr, group)
```

---

# 第4部分：R包生态

## R包生态概览

### 两大核心仓库

| 仓库 | 定位 | 包数量 | 生信代表 |
|------|------|--------|----------|
| **CRAN** | 综合R包 | 20,000+ | ggplot2, dplyr |
| **Bioconductor** | 生物信息 | 2,000+ | DESeq2, Seurat |

---

## 安装R包

### 从CRAN安装

```{r, eval=FALSE}
install.packages("ggplot2")
install.packages(c("dplyr", "tidyr", "readr"))
```

### 从Bioconductor安装

```{r, eval=FALSE}
if (!require("BiocManager"))
    install.packages("BiocManager")

BiocManager::install("DESeq2")
BiocManager::install(c("GenomicRanges", "Biostrings"))
```

---

## 加载与使用

```{r, eval=FALSE}
# 加载包
library(ggplot2)
require(dplyr)

# 查看包帮助
?ggplot
help(package = "ggplot2")

# 列出已加载包
search()
```

---

## 必学生物医学R包

### tidyverse生态（数据科学）

| 包 | 功能 | 生信应用 |
|----|------|----------|
| `dplyr` | 数据处理 | 筛选基因、分组统计 |
| `ggplot2` | 可视化 | 火山图、热图 |
| `readr` | 数据读取 | 读取表达矩阵 |
| `tidyr` | 数据整理 | 长宽格式转换 |

### Bioconductor生态（生物信息）

| 包 | 功能 | 应用场景 |
|----|------|----------|
| `DESeq2` | RNA-seq分析 | 差异表达 |
| `Seurat` | 单细胞分析 | 细胞聚类 |
| `GenomicRanges` | 基因组区间 | 注释分析 |

---

# 第5部分：综合案例

## 案例：TP53基因表达分析

### 背景

分析5个肿瘤样本和5个正常样本的TP53基因表达数据

```{r}
# 创建数据
samples <- c(paste0("Tumor_", 1:5), paste0("Normal_", 1:5))
groups <- c(rep("Tumor", 5), rep("Normal", 5))
tp53_expr <- c(12.5, 15.2, 8.7, 18.3, 11.9,
               6.2, 7.5, 5.8, 8.1, 6.9)

# 创建数据框
data <- data.frame(
  sample = samples,
  group = groups,
  expression = tp53_expr
)
```

---

## 数据分析流程

```{r}
# 1. 查看数据
head(data)
str(data)

# 2. 分组统计
aggregate(expression ~ group, data = data, FUN = mean)

# 3. 差异分析
tumor <- data$expression[data$group == "Tumor"]
normal <- data$expression[data$group == "Normal"]
result <- t.test(tumor, normal)
result$p.value
```

---

## 结果解读

### 统计结果

| 指标 | 数值 | 解释 |
|------|------|------|
| 肿瘤组均值 | 13.32 | 高表达 |
| 正常组均值 | 6.90 | 低表达 |
| Fold Change | 1.93 | 上调近2倍 |
| p-value | < 0.05 | 显著差异 |

### 生物学意义

TP53在肿瘤组中显著上调，提示可能参与肿瘤发生发展

---

## 本讲要点

### 核心概念
- R是统计计算与图形语言
- 五大类型：numeric, integer, character, logical, complex
- 核心结构：vector, matrix, data.frame, list
- 向量化操作是R的灵魂

### 生信技能
- 数据框操作：`df$gene`, `df[condition, ]`
- 统计分析：`t.test()`, `mean()`, `cor()`
- 函数编写：自动化分析流程
- 包管理：`BiocManager::install()`

---

## 练习作业

### 基础练习
1. 创建一个包含10个患者信息的数据框（ID、年龄、性别、分期、生存时间）
2. 计算不同分期的平均年龄
3. 筛选出III-IV期患者

### 编程练习
1. 编写函数计算基因表达的标准化值（Z-score）
2. 使用向量化操作计算1000个基因的平均表达量
3. 比较向量化 vs 循环的性能差异

### 思考
- 为什么R的向量从1开始索引？（对比Python的0索引）
- 在什么情况下需要使用list而不是data.frame？

---

## 下节预告

### 我们将学习

- Markdown基础语法
- R Markdown文档结构
- 代码块与输出控制
- Quarto现代工作流
- 生信报告自动化

---

## Questions?

王诗翔 副教授  
中南大学生物医学信息系

📧 wangshx@csu.edu.cn  
🐙 https://github.com/WangLabCSU

# 谢谢！
