---
title: "实验1：RNA-seq数据处理流程"
subtitle: "从原始数据到表达矩阵"
---

## 实验目标

完成本实验后，你将能够：

1. 使用R进行RNA-seq表达数据的质控和预处理
2. 构建DESeq2分析所需的表达矩阵
3. 进行数据标准化和转换
4. 评估样本质量和批次效应

**实验时长**：45分钟
**实验类型**：个人完成

---

## 实验准备

### 环境要求

- [R](https://cran.r-project.org/) >= 4.3.0
- 必需R包：DESeq2, ggplot2, pheatmap

### 创建新项目

1. 打开RStudio
2. 菜单：File → New Project → New Directory → New Project
3. 目录名：`lab1-rnaseq-workflow`
4. 勾选 `Create a git repository`

### 安装和加载包

```r
# 安装Bioconductor包（如果尚未安装）
if (!require("BiocManager", quietly = TRUE))
    install.packages("BiocManager")

if (!require("DESeq2", quietly = TRUE))
    BiocManager::install("DESeq2")

# 安装CRAN包
install_if_missing <- function(pkg) {
  if (!require(pkg, character.only = TRUE, quietly = TRUE)) {
    install.packages(pkg)
    library(pkg, character.only = TRUE)
  }
}

install_if_missing("ggplot2")
install_if_missing("pheatmap")
install_if_missing("RColorBrewer")

# 加载包
library(DESeq2)
library(ggplot2)
library(pheatmap)
library(RColorBrewer)
```

---

## 第一部分：示例数据准备

### 练习1.1：创建示例表达矩阵

我们将创建一个模拟的RNA-seq表达矩阵（已在预处理步骤完成比对和定量）。

```r
# TODO: 运行以下代码创建示例数据

set.seed(123)

# 设置样本信息
samples <- c(paste0("Control_", 1:3), paste0("Treatment_", 1:3))
conditions <- factor(c(rep("Control", 3), rep("Treatment", 3)))

# 创建2000个基因的表达矩阵
ngenes <- 2000
gene_names <- paste0("Gene_", 1:ngenes)

# 生成count矩阵（模拟真实RNA-seq数据特征）
# 控制组：基准表达
counts <- matrix(0, nrow = ngenes, ncol = 6)
rownames(counts) <- gene_names
colnames(counts) <- samples

# 为每个基因生成基础表达量
base_expr <- rnbinom(ngenes, mu = 100, size = 2)

for (i in 1:ngenes) {
  # 控制组：基础表达 + 随机噪声
  counts[i, 1:3] <- rpois(3, lambda = base_expr[i])

  # 处理组：部分基因上调/下调
  if (i <= 200) {
    # 上调2倍
    counts[i, 4:6] <- rpois(3, lambda = base_expr[i] * 2)
  } else if (i <= 400) {
    # 下调0.5倍
    counts[i, 4:6] <- rpois(3, lambda = base_expr[i] * 0.5)
  } else {
    # 无变化
    counts[i, 4:6] <- rpois(3, lambda = base_expr[i])
  }
}

# 查看数据
print("表达矩阵维度:")
dim(counts)

print("\n前5行数据:")
head(counts, 5)

print("\n样本总reads数:")
colSums(counts)
```

<details>
<summary>点击查看参考答案</summary>

```{r}
#| eval: false
#| echo: true

set.seed(123)

samples <- c(paste0("Control_", 1:3), paste0("Treatment_", 1:3))
conditions <- factor(c(rep("Control", 3), rep("Treatment", 3)))

ngenes <- 2000
gene_names <- paste0("Gene_", 1:ngenes)

counts <- matrix(0, nrow = ngenes, ncol = 6)
rownames(counts) <- gene_names
colnames(counts) <- samples

base_expr <- rnbinom(ngenes, mu = 100, size = 2)

for (i in 1:ngenes) {
  counts[i, 1:3] <- rpois(3, lambda = base_expr[i])

  if (i <= 200) {
    counts[i, 4:6] <- rpois(3, lambda = base_expr[i] * 2)
  } else if (i <= 400) {
    counts[i, 4:6] <- rpois(3, lambda = base_expr[i] * 0.5)
  } else {
    counts[i, 4:6] <- rpois(3, lambda = base_expr[i])
  }
}

cat("表达矩阵维度:", dim(counts), "\n\n")
cat("前5行数据:\n")
print(head(counts, 5))

cat("\n样本总reads数:\n")
print(colSums(counts))
```
</details>

---

## 第二部分：数据质控

### 练习2.1：样本信息表和DESeq2对象创建

```r
# TODO: 创建样本信息表并构建DESeq2对象

# 1. 创建colData数据框
colData <- data.frame(
  condition = conditions,
  row.names = samples
)

# 查看colData
print("样本信息表:")
print(colData)

# 2. 创建DESeqDataSet对象
# 提示：使用 DESeqDataSetFromMatrix()
dds <- DESeqDataSetFromMatrix(
  countData = ____,
  colData = ____,
  design = ____
)

# 3. 查看对象
print("DESeq2对象:")
dds

# 4. 提取原始counts矩阵
counts_raw <- counts(dds)
print("\n原始counts矩阵维度:")
dim(counts_raw)
```

<details>
<summary>点击查看参考答案</summary>

```{r}
#| eval: false
#| echo: true

colData <- data.frame(
  condition = conditions,
  row.names = samples
)

cat("样本信息表:\n")
print(colData)

# 确保已安装 DESeq2
if (!require("DESeq2", quietly = TRUE))
    BiocManager::install("DESeq2")

dds <- DESeqDataSetFromMatrix(
  countData = counts,
  colData = colData,
  design = ~ condition
)

cat("\nDESeq2对象:\n")
print(dds)

counts_raw <- counts(dds)
cat("\n原始counts矩阵维度:", dim(counts_raw), "\n")
```
</details>

---

### 练习2.2：过滤低表达基因

低表达基因会增加噪音，需要在分析前过滤。

```r
# TODO: 完成低表达基因过滤

# 1. 统计过滤前的基因数
genes_before <- ____
cat("过滤前基因数:", genes_before, "\n")

# 2. 过滤条件：至少3个样本中counts >= 10
# 提示：使用 rowSums() 和 条件筛选
keep <- ____(counts(dds)) >= 3

# 3. 应用过滤
dds_filtered <- dds[____, ]

# 4. 统计过滤后的基因数
genes_after <- nrow(counts(dds_filtered))
cat("过滤后基因数:", genes_after, "\n")
cat("过滤比例:", round((1 - genes_after/genes_before) * 100, 1), "%\n")

# 5. 查看过滤后的数据
print("\n过滤后数据:")
dds_filtered
```

<details>
<summary>点击查看参考答案</summary>

```{r}
#| eval: false
#| echo: true

genes_before <- nrow(dds)
cat("过滤前基因数:", genes_before, "\n")

keep <- rowSums(counts(dds) >= 10) >= 3
dds_filtered <- dds[keep, ]

genes_after <- nrow(dds_filtered)
cat("过滤后基因数:", genes_after, "\n")
cat("过滤比例:", round((1 - genes_after/genes_before) * 100, 1), "%\n")

cat("\n过滤后数据:\n")
print(dds_filtered)
```
</details>

---

### 练习2.3：计算测序深度和Size Factors

```r
# TODO: 完成size factor计算和分析

# 1. 计算每个样本的总reads数（测序深度）
lib_size <- ____(counts(dds_filtered))
cat("各样本测序深度（总reads数）:\n")
print(lib_size)

# 2. 计算size factors（DESeq2自动）
dds_filtered <- estimateSizeFactors(dds_filtered)

# 3. 提取size factors
size_factors <- sizeFactors(dds_filtered)
cat("\nSize Factors:\n")
print(round(size_factors, 3))

# 4. 分析：size factor与测序深度的关系
# 正常情况下，size factor应该与测序深度相关
cat("\n测序深度 vs Size Factor 相关性:\n")
correlation <- cor(____, ____)
cat("相关系数:", round(correlation, 3), "\n")

# 5. 可视化
plot_data <- data.frame(
  Sample = colnames(dds_filtered),
  LibSize = lib_size,
  SizeFactor = size_factors,
  Condition = colData(dds_filtered)$condition
)

ggplot(plot_data, aes(x = LibSize, y = SizeFactor, color = Condition)) +
  geom_point(size = 3) +
  geom_text(aes(label = Sample), vjust = -0.5, size = 3) +
  theme_minimal() +
  labs(title = "测序深度 vs Size Factor",
       x = "Library Size (Total Counts)",
       y = "Size Factor")
```

<details>
<summary>点击查看参考答案</summary>

```{r}
#| eval: false
#| echo: true

lib_size <- colSums(counts(dds_filtered))
cat("各样本测序深度（总reads数）:\n")
print(lib_size)

dds_filtered <- estimateSizeFactors(dds_filtered)

size_factors <- sizeFactors(dds_filtered)
cat("\nSize Factors:\n")
print(round(size_factors, 3))

cat("\n测序深度 vs Size Factor 相关性:\n")
correlation <- cor(lib_size, size_factors)
cat("相关系数:", round(correlation, 3), "\n")

plot_data <- data.frame(
  Sample = colnames(dds_filtered),
  LibSize = lib_size,
  SizeFactor = size_factors,
  Condition = colData(dds_filtered)$condition
)

ggplot(plot_data, aes(x = LibSize, y = SizeFactor, color = Condition)) +
  geom_point(size = 3) +
  geom_text(aes(label = Sample), vjust = -0.5, size = 3) +
  theme_minimal() +
  labs(title = "测序深度 vs Size Factor",
       x = "Library Size (Total Counts)",
       y = "Size Factor")
```
</details>

---

## 第三部分：数据标准化与转换

### 练习3.1：获取标准化后的数据

```r
# TODO: 获取不同类型的标准化数据

# 1. 获取normalized counts（size factor校正后）
normalized_counts <- counts(____, normalized = ____)

cat("原始counts（Gene_1）:\n")
print(counts(dds_filtered)["Gene_1", ])

cat("\n标准化counts（Gene_1）:\n")
print(round(normalized_counts["Gene_1", ], 2))

# 2. 使用 vst (variance stabilizing transformation) 进行数据转换
#  vst 适用于大样本，rlog 适用于小样本（n < 30）
dds_vst <- vst(dds_filtered, blind = FALSE)

# 3. 提取转换后的矩阵
vst_matrix <- assay(dds_vst)

cat("\nVST转换后数据（前3个基因，前3个样本）:\n")
print(round(vst_matrix[1:3, 1:3], 2))

# 4. 比较原始和转换后的分布
par(mfrow = c(1, 2))
boxplot(log2(counts(dds_filtered) + 1)[, 1:6],
        main = "Log2 Raw Counts",
        las = 2, cex.axis = 0.7)
boxplot(vst_matrix[, 1:6],
        main = "VST Transformed",
        las = 2, cex.axis = 0.7)
```

<details>
<summary>点击查看参考答案</summary>

```{r}
#| eval: false
#| echo: true

normalized_counts <- counts(dds_filtered, normalized = TRUE)

cat("原始counts（Gene_1）:\n")
print(counts(dds_filtered)["Gene_1", ])

cat("\n标准化counts（Gene_1）:\n")
print(round(normalized_counts["Gene_1", ], 2))

dds_vst <- vst(dds_filtered, blind = FALSE)
vst_matrix <- assay(dds_vst)

cat("\nVST转换后数据（前3个基因，前3个样本）:\n")
print(round(vst_matrix[1:3, 1:3], 2))
```
</details>

---

## 第四部分：样本质量评估

### 练习4.1：样本间相关性分析

```r
# TODO: 计算和可视化样本间相关性

# 1. 计算样本间Pearson相关系数矩阵
# 提示：使用 cor() 函数，对转置后的vst_matrix计算
cor_matrix <- cor(____)

cat("样本间相关性矩阵:\n")
print(round(cor_matrix, 3))

# 2. 使用pheatmap绘制相关性热图
# 提示：使用pheatmap()，设置annotation_col显示condition
annotation <- data.frame(
  Condition = colData(dds_filtered)$condition,
  row.names = colnames(dds_filtered)
)

pheatmap(cor_matrix,
         annotation_col = annotation,
         main = "Sample Correlation Heatmap",
         color = colorRampPalette(brewer.pal(9, "Blues"))(100))
```

<details>
<summary>点击查看参考答案</summary>

```{r}
#| eval: false
#| echo: true

cor_matrix <- cor(vst_matrix)

cat("样本间相关性矩阵:\n")
print(round(cor_matrix, 3))

annotation <- data.frame(
  Condition = colData(dds_filtered)$condition,
  row.names = colnames(dds_filtered)
)

pheatmap(cor_matrix,
         annotation_col = annotation,
         main = "Sample Correlation Heatmap",
         color = colorRampPalette(brewer.pal(9, "Blues"))(100))
```
</details>

---

### 练习4.2：主成分分析（PCA）

PCA可以帮助我们识别样本间的主要变异来源和潜在的批次效应。

```r
# TODO: 完成PCA分析

# 1. 使用DESeq2的plotPCA函数
# 提示：使用plotPCA()，intgroup参数设置分组变量
pca_plot <- plotPCA(____, intgroup = ____)

# 2. 美化PCA图
pca_plot +
  theme_minimal() +
  geom_text(aes(label = name), vjust = -0.5, size = 3) +
  labs(title = "PCA Plot - Sample Clustering")

# 3. 提取PCA数据并查看方差解释比例
pca_data <- plotPCA(dds_vst, intgroup = "condition", returnData = TRUE)

# 计算每个主成分解释的方差百分比
percentVar <- round(100 * attr(pca_data, "percentVar"))
cat("PC1 解释方差:", percentVar[1], "%\n")
cat("PC2 解释方差:", percentVar[2], "%\n")

# 4. 解读：
# - PC1是否主要分离Control和Treatment？
# - 组内样本是否聚类在一起？
```

<details>
<summary>点击查看参考答案</summary>

```{r}
#| eval: false
#| echo: true

pca_plot <- plotPCA(dds_vst, intgroup = "condition")

pca_plot +
  theme_minimal() +
  geom_text(aes(label = name), vjust = -0.5, size = 3) +
  labs(title = "PCA Plot - Sample Clustering")

pca_data <- plotPCA(dds_vst, intgroup = "condition", returnData = TRUE)
percentVar <- round(100 * attr(pca_data, "percentVar"))
cat("PC1 解释方差:", percentVar[1], "%\n")
cat("PC2 解释方差:", percentVar[2], "%\n")
```
</details>

---

### 练习4.3：基因表达分布可视化

```r
# TODO: 可视化基因表达分布

# 1. 绘制样本表达分布箱线图
vst_df <- as.data.frame(vst_matrix)
vst_df$Gene <- rownames(vst_df)

# 转换为长格式
vst_long <- reshape2::melt(vst_df, id.vars = "Gene",
                           variable.name = "Sample",
                           value.name = "Expression")

# 添加分组信息
vst_long$Condition <- gsub("_.*", "", vst_long$Sample)

# 绘制箱线图
ggplot(vst_long, aes(x = Sample, y = Expression, fill = Condition)) +
  geom_boxplot() +
  theme_minimal() +
  theme(axis.text.x = element_text(angle = 45, hjust = 1)) +
  labs(title = "Gene Expression Distribution by Sample",
       y = "VST Transformed Expression")

# 2. 绘制均值-方差图
# 展示标准化是否成功（VST后方差应趋于稳定）
mean_sd_plot <- vsn::meanSdPlot(vst_matrix, ranks = FALSE)
print(mean_sd_plot$gg +
      ggtitle("Mean-Standard Deviation Relationship (VST)"))
```

<details>
<summary>点击查看参考答案</summary>

```{r}
#| eval: false
#| echo: true

vst_df <- as.data.frame(vst_matrix)
vst_df$Gene <- rownames(vst_df)

vst_long <- reshape2::melt(vst_df, id.vars = "Gene",
                           variable.name = "Sample",
                           value.name = "Expression")

vst_long$Condition <- gsub("_.*", "", vst_long$Sample)

ggplot(vst_long, aes(x = Sample, y = Expression, fill = Condition)) +
  geom_boxplot() +
  theme_minimal() +
  theme(axis.text.x = element_text(angle = 45, hjust = 1)) +
  labs(title = "Gene Expression Distribution by Sample",
       y = "VST Transformed Expression")
```
</details>

---

## 第五部分：综合练习

### 练习5.1：质控报告汇总

基于上述分析，回答以下问题：

```markdown
1. 数据过滤后保留了多少基因？过滤比例是否合理？
   答案：____

2. 各样本的size factor范围是多少？是否差异过大？
   答案：____

3. 样本间相关性如何？组内和组间相关性有何差异？
   答案：____

4. PCA结果显示Control和Treatment是否清晰分离？
   答案：____

5. 是否有异常样本需要剔除？
   答案：____
```

---

## 实验提交

**无，见课程作业要求**

---

## 思考题

1. **为什么需要过滤低表达基因？**
   低表达基因的计数随机性大，可能引入噪音。

2. **VST和rlog转换的区别是什么？**
   VST适用于大样本，计算更快；rlog适用于小样本，效果更稳定。

3. **如果PCA显示Control和Treatment没有分离，可能是什么原因？**
   可能是：处理效应较弱、批次效应、样本标签错误或实验失败。

4. **如何评估测序深度是否足够？**
   检查：基因检出数（通常>10,000）、饱和曲线、样本间相关性。

---

## 延伸阅读

- [DESeq2 Vignette - Data Transformation](https://bioconductor.org/packages/release/bioc/vignettes/DESeq2/inst/doc/DESeq2.html#data-transformations)
- [RNA-seq Data Quality Control](https://www.bioconductor.org/packages/release/workflows/html/rnaseqGene.html#data-quality)

---

**实验结束，祝学习愉快！** 🎉
