---
title: "实验2：差异表达分析与可视化"
subtitle: "使用DESeq2识别和可视化差异表达基因"
---

## 实验目标

完成本实验后，你将能够：

1. 使用DESeq2进行差异表达分析
2. 筛选和解释差异表达基因
3. 绘制火山图、热图等可视化图表
4. 进行基础的功能富集分析

**实验时长**：45分钟
**实验类型**：个人完成

---

## 实验准备

### 环境要求

- R >= 4.3.0
- 必需R包：DESeq2, ggplot2, pheatmap, clusterProfiler, org.Hs.eg.db, enrichplot

### 加载包和创建示例数据

```r
# 安装和加载所需包
if (!require("BiocManager", quietly = TRUE))
    install.packages("BiocManager")

packages <- c("DESeq2", "ggplot2", "pheatmap", "clusterProfiler",
              "org.Hs.eg.db", "enrichplot")

for (pkg in packages) {
  if (!require(pkg, character.only = TRUE, quietly = TRUE)) {
    BiocManager::install(pkg)
    library(pkg, character.only = TRUE)
  }
}

# 创建示例数据（延续实验1）
set.seed(123)

samples <- c(paste0("Control_", 1:3), paste0("Treatment_", 1:3))
conditions <- factor(c(rep("Control", 3), rep("Treatment", 3)))

# 创建2000个基因的表达矩阵
ngenes <- 2000
gene_names <- paste0("Gene_", 1:ngenes)

# 使用真实的基因ID格式（ENSEMBL风格）
gene_ids <- paste0("ENSG", sprintf("%011d", 1:ngenes))

counts <- matrix(0, nrow = ngenes, ncol = 6)
rownames(counts) <- gene_ids
colnames(counts) <- samples

# 为每个基因生成基础表达量
base_expr <- rnbinom(ngenes, mu = 100, size = 2)

for (i in 1:ngenes) {
  counts[i, 1:3] <- rpois(3, lambda = base_expr[i])

  if (i <= 200) {
    # 上调2倍
    counts[i, 4:6] <- rpois(3, lambda = base_expr[i] * 2.5)
  } else if (i <= 400) {
    # 下调0.4倍
    counts[i, 4:6] <- rpois(3, lambda = base_expr[i] * 0.4)
  } else {
    # 无变化
    counts[i, 4:6] <- rpois(3, lambda = base_expr[i])
  }
}

# 创建DESeq2对象
colData <- data.frame(
  condition = conditions,
  row.names = samples
)

dds <- DESeqDataSetFromMatrix(
  countData = counts,
  colData = colData,
  design = ~ condition
)

# 过滤低表达基因
keep <- rowSums(counts(dds) >= 10) >= 3
dds <- dds[keep, ]

cat("数据准备完成！\n")
cat("基因数:", nrow(dds), "\n")
cat("样本数:", ncol(dds), "\n")
```

---

## 第一部分：差异表达分析

### 练习1.1：运行DESeq2差异分析

```r
# TODO: 完成DESeq2差异分析流程

# 1. 运行DESeq2
# 提示：使用 DESeq() 函数
dds <- ____(dds)

# 2. 提取结果
cat("提取结果...\n")
res <- results(dds, contrast = c("condition", "Treatment", "Control"))

# 3. 查看结果摘要
print("DESeq2结果摘要:")
summary(res)

# 4. 查看结果表的前几行
print("\n结果表（前5行）:")
head(res)

# 5. 统计差异基因数量
# padj < 0.05 且 |log2FC| > 1
sig_genes <- subset(res, padj < 0.05 & abs(log2FoldChange) > 1)
cat("\n差异表达基因数 (padj<0.05, |log2FC|>1):", nrow(sig_genes), "\n")

# 6. 分别统计上调和下调
down_genes <- subset(res, padj < 0.05 & log2FoldChange < -1)
up_genes <- subset(res, padj < 0.05 & log2FoldChange > 1)

cat("上调基因数:", nrow(up_genes), "\n")
cat("下调基因数:", nrow(down_genes), "\n")
```

<details>
<summary>点击查看参考答案</summary>

```{r}
#| eval: false
#| echo: true

dds <- DESeq(dds)

res <- results(dds, contrast = c("condition", "Treatment", "Control"))

cat("DESeq2结果摘要:\n")
summary(res)

cat("\n结果表（前5行）:\n")
print(head(res))

sig_genes <- subset(res, padj < 0.05 & abs(log2FoldChange) > 1)
cat("\n差异表达基因数 (padj<0.05, |log2FC|>1):", nrow(sig_genes), "\n")

down_genes <- subset(res, padj < 0.05 & log2FoldChange < -1)
up_genes <- subset(res, padj < 0.05 & log2FoldChange > 1)

cat("上调基因数:", nrow(up_genes), "\n")
cat("下调基因数:", nrow(down_genes), "\n")
```
</details>

---

### 练习1.2：结果表解读和整理

```r
# TODO: 整理和解读差异分析结果

# 1. 将结果转换为数据框并添加基因ID
res_df <- as.data.frame(res)
res_df$Gene <- rownames(res_df)

# 2. 添加差异状态分类
# 提示：使用ifelse()根据padj和log2FC创建DE_status列
res_df$DE_status <- ifelse(
  res_df$padj < 0.05 & res_df$log2FoldChange > 1, "Up",
  ifelse(res_df$padj < 0.05 & res_df$log2FoldChange < -1, "Down", "NS")
)

# 3. 统计各类基因数量
status_table <- table(res_df$DE_status)
print("差异基因统计:")
print(status_table)

# 4. 找出Top 10上调基因（按padj排序）
top_up <- res_df[res_df$DE_status == "Up", ]
top_up <- top_up[order(top_up$padj), ]
cat("\nTop 10 上调基因:\n")
print(head(top_up[, c("Gene", "log2FoldChange", "padj")], 10))

# 5. 找出Top 10下调基因
top_down <- res_df[res_df$DE_status == "Down", ]
top_down <- top_down[order(top_down$padj), ]
cat("\nTop 10 下调基因:\n")
print(head(top_down[, c("Gene", "log2FoldChange", "padj")], 10))
```

<details>
<summary>点击查看参考答案</summary>

```{r}
#| eval: false
#| echo: true

res_df <- as.data.frame(res)
res_df$Gene <- rownames(res_df)

res_df$DE_status <- ifelse(
  res_df$padj < 0.05 & res_df$log2FoldChange > 1, "Up",
  ifelse(res_df$padj < 0.05 & res_df$log2FoldChange < -1, "Down", "NS")
)

status_table <- table(res_df$DE_status)
cat("差异基因统计:\n")
print(status_table)

top_up <- res_df[res_df$DE_status == "Up", ]
top_up <- top_up[order(top_up$padj), ]
cat("\nTop 10 上调基因:\n")
print(head(top_up[, c("Gene", "log2FoldChange", "padj")], 10))

top_down <- res_df[res_df$DE_status == "Down", ]
top_down <- top_down[order(top_down$padj), ]
cat("\nTop 10 下调基因:\n")
print(head(top_down[, c("Gene", "log2FoldChange", "padj")], 10))
```
</details>

---

## 第二部分：可视化

### 练习2.1：MA图

MA图展示表达量（mean）与差异倍数（log2FC）的关系。

```r
# TODO: 创建MA图

# 方法1：使用DESeq2内置函数
plotMA(res, ylim = c(-5, 5), main = "MA Plot (DESeq2)")

# 方法2：使用ggplot2自定义
# 移除NA值
res_clean <- res_df[!is.na(res_df$padj), ]

# 绘制MA图
ma_plot <- ggplot(res_clean, aes(x = baseMean, y = log2FoldChange,
                                  color = DE_status)) +
  geom_point(alpha = 0.6, size = 1.5) +
  scale_x_log10() +
  scale_color_manual(values = c("Down" = "blue", "NS" = "grey", "Up" = "red")) +
  geom_hline(yintercept = c(-1, 1), linetype = "dashed", color = "grey50") +
  theme_minimal() +
  labs(title = "MA Plot - Differential Expression",
       x = "Mean Expression (log10 scale)",
       y = "log2 Fold Change",
       color = "Differential\nExpression") +
  theme(legend.position = "right")

print(ma_plot)
```

<details>
<summary>点击查看参考答案</summary>

```{r}
#| eval: false
#| echo: true

plotMA(res, ylim = c(-5, 5), main = "MA Plot (DESeq2)")

res_clean <- res_df[!is.na(res_df$padj), ]

ma_plot <- ggplot(res_clean, aes(x = baseMean, y = log2FoldChange,
                                  color = DE_status)) +
  geom_point(alpha = 0.6, size = 1.5) +
  scale_x_log10() +
  scale_color_manual(values = c("Down" = "blue", "NS" = "grey", "Up" = "red")) +
  geom_hline(yintercept = c(-1, 1), linetype = "dashed", color = "grey50") +
  theme_minimal() +
  labs(title = "MA Plot - Differential Expression",
       x = "Mean Expression (log10 scale)",
       y = "log2 Fold Change",
       color = "Differential\nExpression") +
  theme(legend.position = "right")

print(ma_plot)
```
</details>

---

### 练习2.2：火山图

火山图同时展示差异倍数和统计显著性。

```r
# TODO: 创建火山图

# 1. 准备数据
# 添加 -log10(padj) 列
res_plot <- res_clean
res_plot$negLog10padj <- -log10(res_plot$padj)

# 设置y轴上限（避免Inf）
res_plot$negLog10padj[is.infinite(res_plot$negLog10padj)] <- max(res_plot$negLog10padj[is.finite(res_plot$negLog10padj)]) + 5

# 2. 绘制火山图
volcano_plot <- ggplot(res_plot, aes(x = log2FoldChange, y = negLog10padj,
                                      color = DE_status)) +
  geom_point(alpha = 0.6, size = 1.5) +
  scale_color_manual(values = c("Down" = "blue", "NS" = "grey", "Up" = "red")) +
  geom_vline(xintercept = c(-1, 1), linetype = "dashed", color = "grey50") +
  geom_hline(yintercept = -log10(0.05), linetype = "dashed", color = "grey50") +
  theme_minimal() +
  labs(title = "Volcano Plot - Differential Expression",
       x = "log2 Fold Change",
       y = "-log10(adjusted p-value)",
       color = "Differential\nExpression")

print(volcano_plot)

# 3. 标注Top基因（可选）
# 获取最显著的上下调基因
top_genes <- rbind(
  head(res_plot[res_plot$DE_status == "Up", ], 5),
  head(res_plot[res_plot$DE_status == "Down", ], 5)
)

volcano_labeled <- volcano_plot +
  geom_text(data = top_genes,
            aes(label = Gene),
            size = 3, vjust = -0.5, hjust = 0.5)

print(volcano_labeled)
```

<details>
<summary>点击查看参考答案</summary>

```{r}
#| eval: false
#| echo: true

res_plot <- res_clean
res_plot$negLog10padj <- -log10(res_plot$padj)
res_plot$negLog10padj[is.infinite(res_plot$negLog10padj)] <- max(res_plot$negLog10padj[is.finite(res_plot$negLog10padj)]) + 5

volcano_plot <- ggplot(res_plot, aes(x = log2FoldChange, y = negLog10padj,
                                      color = DE_status)) +
  geom_point(alpha = 0.6, size = 1.5) +
  scale_color_manual(values = c("Down" = "blue", "NS" = "grey", "Up" = "red")) +
  geom_vline(xintercept = c(-1, 1), linetype = "dashed", color = "grey50") +
  geom_hline(yintercept = -log10(0.05), linetype = "dashed", color = "grey50") +
  theme_minimal() +
  labs(title = "Volcano Plot - Differential Expression",
       x = "log2 Fold Change",
       y = "-log10(adjusted p-value)",
       color = "Differential\nExpression")

print(volcano_plot)

top_genes <- rbind(
  head(res_plot[res_plot$DE_status == "Up", ], 5),
  head(res_plot[res_plot$DE_status == "Down", ], 5)
)

volcano_labeled <- volcano_plot +
  geom_text(data = top_genes,
            aes(label = Gene),
            size = 3, vjust = -0.5, hjust = 0.5)

print(volcano_labeled)
```
</details>

---

### 练习2.3：差异基因热图

```r
# TODO: 创建差异基因表达热图

# 1. 选择Top差异基因进行可视化
# 选择padj最小的前50个基因
top_genes_heatmap <- head(res_df[order(res_df$padj), "Gene"], 50)

# 2. 获取标准化后的表达数据
dds_norm <- estimateSizeFactors(dds)
normalized_counts <- counts(dds_norm, normalized = TRUE)

# 提取Top基因的表达量
heatmap_data <- normalized_counts[top_genes_heatmap, ]

# 3. 对数据进行log2转换并中心化（按基因）
heatmap_log <- log2(heatmap_data + 1)
heatmap_scaled <- t(scale(t(heatmap_log)))  # 按行（基因）标准化

# 4. 准备注释数据
annotation_col <- data.frame(
  Condition = colData(dds)$condition,
  row.names = colnames(dds)
)

# 5. 绘制热图
pheatmap(heatmap_scaled,
         annotation_col = annotation_col,
         cluster_rows = TRUE,
         cluster_cols = TRUE,
         show_rownames = FALSE,
         main = "Top 50 Differential Genes - Expression Heatmap",
         color = colorRampPalette(c("blue", "white", "red"))(100),
         fontsize = 8)
```

<details>
<summary>点击查看参考答案</summary>

```{r}
#| eval: false
#| echo: true

top_genes_heatmap <- head(res_df[order(res_df$padj), "Gene"], 50)

dds_norm <- estimateSizeFactors(dds)
normalized_counts <- counts(dds_norm, normalized = TRUE)

heatmap_data <- normalized_counts[top_genes_heatmap, ]

heatmap_log <- log2(heatmap_data + 1)
heatmap_scaled <- t(scale(t(heatmap_log)))

annotation_col <- data.frame(
  Condition = colData(dds)$condition,
  row.names = colnames(dds)
)

pheatmap(heatmap_scaled,
         annotation_col = annotation_col,
         cluster_rows = TRUE,
         cluster_cols = TRUE,
         show_rownames = FALSE,
         main = "Top 50 Differential Genes - Expression Heatmap",
         color = colorRampPalette(c("blue", "white", "red"))(100),
         fontsize = 8)
```
</details>

---

## 第三部分：功能富集分析

### 练习3.1：GO富集分析

```r
# TODO: 进行GO功能富集分析

# 1. 准备差异基因列表
# 由于我们使用的是模拟数据，这里展示代码框架
# 实际分析时需要真实的基因ID

# 上调基因
gene_list_up <- res_df$Gene[res_df$DE_status == "Up"]
# 下调基因
gene_list_down <- res_df$Gene[res_df$DE_status == "Down"]

cat("上调基因数:", length(gene_list_up), "\n")
cat("下调基因数:", length(gene_list_down), "\n")

# 2. GO富集分析代码框架（需要真实的基因ID才能运行）
# ego_up <- enrichGO(
#   gene = gene_list_up,
#   OrgDb = org.Hs.eg.db,
#   keyType = "ENSEMBL",
#   ont = "BP",
#   pAdjustMethod = "BH",
#   pvalueCutoff = 0.05
# )

# 3. 结果可视化代码框架
# barplot(ego_up, showCategory = 15, title = "GO BP Enrichment - Upregulated Genes")
# dotplot(ego_up, showCategory = 15)

# 4. 模拟富集结果展示
# 创建一个模拟的富集结果数据框
mock_enrichment <- data.frame(
  ID = paste0("GO:", sprintf("%07d", 1:10)),
  Description = c(
    "cell cycle",
    "cell division",
    "DNA replication",
    "mitotic nuclear division",
    "chromosome segregation",
    "cell proliferation",
    "response to stimulus",
    "metabolic process",
    "gene expression",
    "signal transduction"
  ),
  GeneRatio = paste0(sample(10:50, 10), "/", sample(100:200, 10)),
  BgRatio = paste0(sample(100:500, 10), "/", 20000),
  pvalue = 10^(-runif(10, 2, 10)),
  p.adjust = 10^(-runif(10, 2, 8)),
  Count = sample(10:50, 10)
)

cat("\n模拟富集结果示例（上调基因）:\n")
print(mock_enrichment)

# 5. 可视化模拟结果
mock_enrichment$negLog10padj <- -log10(mock_enrichment$p.adjust)

bar_plot <- ggplot(mock_enrichment,
                   aes(x = reorder(Description, negLog10padj),
                       y = negLog10padj)) +
  geom_bar(stat = "identity", fill = "steelblue") +
  coord_flip() +
  theme_minimal() +
  labs(title = "GO BP Enrichment - Upregulated Genes (Simulated)",
       x = "",
       y = "-log10(adjusted p-value)")

print(bar_plot)
```

<details>
<summary>点击查看参考答案</summary>

```{r}
#| eval: false
#| echo: true

gene_list_up <- res_df$Gene[res_df$DE_status == "Up"]
gene_list_down <- res_df$Gene[res_df$DE_status == "Down"]

cat("上调基因数:", length(gene_list_up), "\n")
cat("下调基因数:", length(gene_list_down), "\n")

mock_enrichment <- data.frame(
  ID = paste0("GO:", sprintf("%07d", 1:10)),
  Description = c(
    "cell cycle",
    "cell division",
    "DNA replication",
    "mitotic nuclear division",
    "chromosome segregation",
    "cell proliferation",
    "response to stimulus",
    "metabolic process",
    "gene expression",
    "signal transduction"
  ),
  GeneRatio = paste0(sample(10:50, 10), "/", sample(100:200, 10)),
  BgRatio = paste0(sample(100:500, 10), "/", 20000),
  pvalue = 10^(-runif(10, 2, 10)),
  p.adjust = 10^(-runif(10, 2, 8)),
  Count = sample(10:50, 10)
)

cat("\n模拟富集结果示例（上调基因）:\n")
print(mock_enrichment)

mock_enrichment$negLog10padj <- -log10(mock_enrichment$p.adjust)

bar_plot <- ggplot(mock_enrichment,
                   aes(x = reorder(Description, negLog10padj),
                       y = negLog10padj)) +
  geom_bar(stat = "identity", fill = "steelblue") +
  coord_flip() +
  theme_minimal() +
  labs(title = "GO BP Enrichment - Upregulated Genes (Simulated)",
       x = "",
       y = "-log10(adjusted p-value)")

print(bar_plot)
```
</details>

---

## 第四部分：综合练习

### 练习4.1：生成差异分析报告

整合上述分析，生成一个简要的报告：

```r
# TODO: 生成差异分析汇总报告

cat("==============================================\n")
cat("         RNA-seq 差异分析报告\n")
cat("==============================================\n\n")

cat("1. 样本信息\n")
cat("   - 对照组样本数:", sum(colData$condition == "Control"), "\n")
cat("   - 处理组样本数:", sum(colData$condition == "Treatment"), "\n")
cat("   - 总基因数:", nrow(res_df), "\n\n")

cat("2. 差异基因统计\n")
cat("   - 总差异基因数:", sum(res_df$DE_status != "NS"), "\n")
cat("   - 上调基因数:", sum(res_df$DE_status == "Up"), "\n")
cat("   - 下调基因数:", sum(res_df$DE_status == "Down"), "\n\n")

cat("3. Top 5 上调基因\n")
top5_up <- head(res_df[res_df$DE_status == "Up", ], 5)
for (i in 1:5) {
  cat(sprintf("   %s: log2FC = %.2f, padj = %.2e\n",
              top5_up$Gene[i], top5_up$log2FoldChange[i], top5_up$padj[i]))
}

cat("\n4. Top 5 下调基因\n")
top5_down <- head(res_df[res_df$DE_status == "Down", ], 5)
for (i in 1:5) {
  cat(sprintf("   %s: log2FC = %.2f, padj = %.2e\n",
              top5_down$Gene[i], top5_down$log2FoldChange[i], top5_down$padj[i]))
}

cat("\n==============================================\n")
```

<details>
<summary>点击查看参考答案</summary>

```{r}
#| eval: false
#| echo: true

cat("==============================================\n")
cat("         RNA-seq 差异分析报告\n")
cat("==============================================\n\n")

cat("1. 样本信息\n")
cat("   - 对照组样本数:", sum(colData$condition == "Control"), "\n")
cat("   - 处理组样本数:", sum(colData$condition == "Treatment"), "\n")
cat("   - 总基因数:", nrow(res_df), "\n\n")

cat("2. 差异基因统计\n")
cat("   - 总差异基因数:", sum(res_df$DE_status != "NS"), "\n")
cat("   - 上调基因数:", sum(res_df$DE_status == "Up"), "\n")
cat("   - 下调基因数:", sum(res_df$DE_status == "Down"), "\n\n")

cat("3. Top 5 上调基因\n")
top5_up <- head(res_df[res_df$DE_status == "Up", ], 5)
for (i in 1:5) {
  cat(sprintf("   %s: log2FC = %.2f, padj = %.2e\n",
              top5_up$Gene[i], top5_up$log2FoldChange[i], top5_up$padj[i]))
}

cat("\n4. Top 5 下调基因\n")
top5_down <- head(res_df[res_df$DE_status == "Down", ], 5)
for (i in 1:5) {
  cat(sprintf("   %s: log2FC = %.2f, padj = %.2e\n",
              top5_down$Gene[i], top5_down$log2FoldChange[i], top5_down$padj[i]))
}

cat("\n==============================================\n")
```
</details>

---

## 实验提交

**无，见课程作业要求**

---

## 思考题

1. **为什么火山图中会出现|log2FC|很大但p值不显著的点？**
   这些基因通常表达量很低， counts的随机波动大，统计检验效能不足。

2. **MA图中为什么高表达基因的log2FC趋于0？**
   高表达基因通常受严格调控，表达量相对稳定；低表达基因更容易出现大倍数变化。

3. **如何选择差异基因筛选阈值？**
   标准：|log2FC| > 1, padj < 0.05。可根据研究需要调整，严格阈值用于下游验证，宽松阈值用于探索。

4. **热图中为什么要对数据进行行标准化？**
   消除基因间表达量基线差异，突出展示基因在不同样本间的表达模式（相对变化）。

---

## 延伸阅读

- [DESeq2 Vignette](https://bioconductor.org/packages/release/bioc/vignettes/DESeq2/inst/doc/DESeq2.html)
- [clusterProfiler Documentation](https://yulab-smu.top/biomedical-knowledge-mining-book/)
- [RNA-seq Visualization Guide](https://hbctraining.github.io/DGE_workshop/lessons/06_DGE_visualizing_results.html)

---

**实验结束，祝学习愉快！** 🎉
