---
title: "第3讲：R Markdown基础"
subtitle: "创建可重复性研究报告"
---

## 本讲概述

本讲将介绍如何使用R Markdown创建动态、可重复的研究报告：

- Markdown基础语法
- R Markdown文档结构
- 代码块与输出控制
- 图表与表格
- 参数化报告

**预计时长**：45分钟理论 + 15分钟演示

---

## 1. Markdown基础

### 1.1 什么是Markdown？

Markdown是John Gruber于2004年创建的**轻量级标记语言**，设计目标是：

> "Readability is the primary design goal"

### 1.2 基础语法速查

| 语法 | 效果 |
|------|------|
| `# 标题` | 一级标题 |
| `## 标题` | 二级标题 |
| `**粗体**` | **粗体** |
| `*斜体*` | *斜体* |
| `` `代码` `` | `代码` |
| `[链接](url)` | [链接](url) |
| `![图片](url)` | 图片 |
| `- 列表` | 无序列表 |
| `1. 列表` | 有序列表 |

### 1.3 扩展语法

```markdown
| 表格 | 列2 |
|------|-----|
| 内容 | 内容 |

> 引用文字

---

分割线

~~删除线~~
```

### 1.4 LaTeX公式

```markdown
行内公式: $E = mc^2$

独立公式:
$$
\bar{x} = \frac{1}{n}\sum_{i=1}^{n}x_i
$$
```

---

## 2. R Markdown入门

### 2.1 什么是R Markdown？

R Markdown = R代码 + Markdown文本 → 动态报告

**工作流程**：

```
.Rmd 文件 
   ↓
knitr (执行代码)
   ↓
.md 文件
   ↓
pandoc (转换)
   ↓
HTML / PDF / Word
```

### 2.2 文档结构

````markdown
---
title: "报告标题"
author: "作者"
date: "2025-02-27"
output: html_document
---

# 第一章

正文内容...

```{r}
# R代码
summary(cars)
```

## 1.1 小节

更多内容...
````

### 2.3 YAML元数据

```yaml
---
title: "研究标题"
subtitle: "副标题"
author: 
  - name: "王诗翔"
    affiliation: "中南大学"
  - name: "合作者"
    affiliation: "其他单位"
date: "`r Sys.Date()`"
output: 
  html_document:
    toc: true              # 目录
    toc_float: true        # 浮动目录
    code_folding: show     # 代码折叠
    number_sections: true  # 章节编号
    theme: cerulean        # 主题
    highlight: tango       # 代码高亮
  pdf_document:
    toc: true
    latex_engine: xelatex
---
```

---

## 3. 代码块

### 3.1 基本语法

````markdown
```{r chunk-name, option1=value1, option2=value2}`r ''`
# R代码
x <- 1:10
mean(x)
```
````

### 3.2 常用选项

| 选项 | 说明 | 常用值 |
|------|------|--------|
| `echo` | 显示代码 | `TRUE/FALSE` |
| `eval` | 执行代码 | `TRUE/FALSE` |
| `results` | 输出处理 | `'markup'/'asis'/'hide'` |
| `fig.width` | 图宽 | 数字(英寸) |
| `fig.height` | 图高 | 数字(英寸) |
| `fig.cap` | 图标题 | 字符串 |
| `warning` | 显示警告 | `TRUE/FALSE` |
| `message` | 显示消息 | `TRUE/FALSE` |
| `error` | 显示错误 | `TRUE/FALSE` |

### 3.3 代码块示例

**显示代码和结果（默认）**：

````markdown
```{r}`r ''`
head(mtcars, 3)
```
````

**只显示结果**：

````markdown
```{r, echo=FALSE}`r ''`
summary(cars)
```
````

**显示代码，不执行**：

````markdown
```{r, eval=FALSE}`r ''`
# 耗时计算
heavy_computation()
```
````

**隐藏警告**：

````markdown
```{r, warning=FALSE}`r ''`
library(tidyverse)  # 抑制加载警告
```
````

---

## 4. 内联代码

### 4.1 语法

使用 `` `r `` 和 `` ` `` 包裹R代码：

```markdown
数据集包含 `r nrow(mtcars)` 个观测值，
平均油耗为 `r mean(mtcars$mpg)` mpg。
```

### 4.2 应用场景

- 自动更新样本量
- 动态插入统计结果
- 确保正文与表格数据一致

示例代码（缩进4空格表示代码块）：

分析显示，TP53基因在肿瘤组的平均表达量为
&#96;r round(mean(tp53_tumor), 2)&#96;，
显著高于正常组（p = &#96;r format(p_value, digits=2, scientific=TRUE)&#96;）。

---

## 5. 图表与表格

### 5.1 基础图形

````markdown
```{r, fig.width=8, fig.height=6, fig.cap="基因表达散点图"}`r ''`
plot(tp53_expr, p53_protein,
     main = "TP53 mRNA与蛋白表达相关性",
     xlab = "TP53 mRNA表达量",
     ylab = "p53蛋白水平",
     pch = 19, col = "steelblue")
```
````

### 5.2 ggplot2图形

````markdown
```{r, fig.cap="差异表达基因火山图"}`r ''`
library(ggplot2)

ggplot(de_results, aes(x = log2FoldChange, y = -log10(pvalue))) +
  geom_point(aes(color = abs(log2FoldChange) > 1 & pvalue < 0.05)) +
  theme_minimal() +
  labs(title = "差异表达基因火山图",
       x = "log2 Fold Change",
       y = "-log10(p-value)")
```
````

### 5.3 表格

**基础表格**：

````markdown
```{r}`r ''`
knitr::kable(
  head(gene_expr_summary, 5),
  caption = "基因表达统计摘要（前5个基因）",
  align = c('l', 'c', 'c', 'c')
)
```
````

**交互式表格（HTML）**：

````markdown
```{r}`r ''`
DT::datatable(de_results, options = list(pageLength = 10))
```
````

---

## 6. 参数化报告

### 6.1 定义参数

```yaml
---
params:
  cancer_type: "BRCA"
  gene_of_interest: "TP53"
  fc_threshold: 2
  pvalue_threshold: 0.05
  show_volcano: true
---
```

### 6.2 使用参数

````markdown
```{r}`r ''`
# 筛选差异表达基因
de_genes <- de_results[
  abs(de_results$log2FoldChange) > params$fc_threshold &
  de_results$pvalue < params$pvalue_threshold,
]

cat("癌症类型:", params$cancer_type, "\n")
cat("目标基因:", params$gene_of_interest, "\n")
cat("差异表达基因数:", nrow(de_genes), "\n")
```

```{r, eval=params$show_volcano}`r ''`
# 条件显示火山图
plot_volcano(de_results, params$fc_threshold, params$pvalue_threshold)
```
````

### 6.3 应用场景

- 批量生成各癌症类型的分析报告
- 不同参数敏感性分析
- 多中心研究的分中心报告

---

## 7. 输出格式

### 7.1 HTML文档

```yaml
output:
  html_document:
    toc: true
    toc_float: true
    code_folding: show
    theme: cerulean  # default, bootstrap, cerulean, journal...
    highlight: tango  # default, tango, pygments, kate...
```

### 7.2 PDF文档

```yaml
output:
  pdf_document:
    toc: true
    number_sections: true
    latex_engine: xelatex  # 支持中文
    template: null  # 可自定义模板
```

需要安装LaTeX：

```{r, eval=FALSE}
install.packages("tinytex")
tinytex::install_tinytex()
```

### 7.3 Word文档

```yaml
output:
  word_document:
    toc: true
    reference_docx: template.docx  # 自定义样式
```

---

## 8. 高级技巧

### 8.1 代码重用

使用 `knitr::read_chunk()` 引用外部代码文件：

````markdown
```{r, include=FALSE}`r ''`
knitr::read_chunk('analysis.R')
```

```{r analysis-setup}`r ''`
# 这里会插入 analysis.R 中标记为 ## ----analysis-setup 的代码
```
````

### 8.2 条件输出

````markdown
```{r, include=knitr::is_html_output()}`r ''`
# 仅在HTML输出时包含
DT::datatable(de_results)
```

```{r, include=knitr::is_latex_output()}`r ''`
# 仅在PDF输出时包含
knitr::kable(head(de_results, 20))
```
````

### 8.3 参考文献

```yaml
---
bibliography: references.bib
csl: nature.csl  # 引用样式
---

详见Smith等人的研究 [@smith2020]。

# 参考文献
```

---

## 关键要点

| 概念 | 要点 |
|------|------|
| .Rmd结构 | YAML + Markdown + 代码块 |
| 代码块选项 | 控制代码显示与执行 |
| 内联代码 | 实现动态更新 |
| 参数化 | 一份模板，多份报告 |
| 多格式 | HTML/PDF/Word一键生成 |

---

## 课堂演示

1. 创建新R Markdown文档
2. 配置YAML元数据
3. 添加代码块并设置选项
4. 插入图表和表格
5. Knit生成HTML和PDF

---

## 课后作业

1. 阅读 [R Markdown Cookbook](https://bookdown.org/yihui/rmarkdown-cookbook/)
2. 完成实验手册练习2
3. 准备自己的第一份R Markdown报告（基因表达分析报告）

---

**下节预告**：Quarto —— 下一代科学出版工具

---

## 联系信息

- 授课教师：王诗翔 副教授
- 单位：中南大学 · 生物信息学专业
- 实验室主页：https://wanglabcsu.github.io/
- 邮箱：wangshx@csu.edu.cn
- GitHub：https://github.com/WangLabCSU
