---
title: "第1讲：R语言基础"
subtitle: "从入门到生物医学数据分析"
---

## 本讲概述

本讲将介绍R语言的核心基础，结合生物医学信息学实际案例：

- R语言的特点与应用领域
- 五种基本数据类型与生物医学应用
- 四种核心数据结构（向量、矩阵、数据框、列表）
- 向量化操作的优势与实战
- R包管理与Bioconductor生态

**预计时长**：45分钟理论 + 15分钟练习

---

## 1. R语言简介

### 1.1 什么是R？

R是由Ross Ihaka和Robert Gentleman在1995年开发的统计计算语言，现已成为**生物医学数据分析的标准工具**。

### 1.2 R的核心优势

| 优势 | 说明 | 生信应用 |
|------|------|----------|
| 开源免费 | GPL许可，无使用限制 | 学术界广泛使用 |
| 统计专长 | 内置大量统计方法 | 差异表达、生存分析 |
| 可视化强大 | publication-quality图表 | 火山图、热图 |
| 扩展性强 | 20,000+ CRAN包 | 通用数据分析 |
| Bioconductor | 2,000+生信专用包 | RNA-seq、基因组学 |

### 1.3 生物医学应用

- **临床试验**：生存分析、疗效评估
- **基因组学**：RNA-seq (DESeq2)、ChIP-seq
- **单细胞测序**：细胞聚类、轨迹分析 (Seurat)
- **流行病学**：疾病建模、预测
- **药物发现**：靶点预测、分子对接

---

## 2. 基础数据类型

### 2.1 类型系统与生物医学应用

R是**动态类型**语言，每个对象都有明确的类型：

```{r}
#| eval: false

# 数值型 (numeric) - 基因表达量
expression <- 8.5
class(expression)  # "numeric"

# 整型 (integer) - 测序读数计数  
read_count <- 1000L
class(read_count)  # "integer"

# 字符型 (character) - 基因名、样本ID
gene_name <- "TP53"
sample_id <- "Tumor_001"
class(gene_name)  # "character"

# 逻辑型 (logical) - 差异表达标志
is_de <- TRUE  # 是否差异表达
class(is_de)   # "logical"

# 复数型 (complex) - 傅里叶变换
fft_result <- 3 + 4i
class(fft_result)  # "complex"
```

### 2.2 类型转换

```{r}
#| eval: false

# 常见转换场景
as.numeric("8.5")         # 字符转数值：解析表达量
as.character(42)          # 数值转字符：生成样本名
as.logical(1)             # 1 → TRUE, 0 → FALSE
as.integer(3.7)           # 截断取整
```

---

## 3. 数据结构

### 3.1 向量 (Vector) - 基因表达数据

向量是R最基础的**一维**数据结构，用于存储一组基因的表达值。

**创建向量**：

```{r}
#| eval: false

# TP53基因在10个样本中的表达值
tp53_expr <- c(8.5, 12.3, 6.7, 15.2, 9.1, 11.5, 7.8, 13.2, 10.4, 14.6)
sample_names <- c(paste0("Tumor_", 1:5), paste0("Normal_", 1:5))

# 序列生成：生成染色体位置
chr_positions <- seq(1, 1000000, by = 1000)

# 重复：创建分组标签
groups <- rep(c("Tumor", "Normal"), each = 5)
```

**向量操作**：

```{r}
#| eval: false

tp53_expr <- c(8.5, 12.3, 6.7, 15.2, 9.1)

# 索引 (R从1开始！)
tp53_expr[1]                    # 第一个样本
tp53_expr[c(1, 3, 5)]           # 第1、3、5个样本
tp53_expr[2:4]                  # 第2到4个样本
tp53_expr[tp53_expr > 10]       # 高表达样本（>10）

# 向量化运算
tp53_expr + 1                   # 标准化（加1）
tp53_expr * 2                   # 放大2倍
tp53_expr > 10                  # 判断是否高表达
mean(tp53_expr)                 # 计算平均值
sd(tp53_expr)                   # 计算标准差
```

---

### 3.2 矩阵 (Matrix) - 表达矩阵

矩阵是**二维**数据结构，用于存储多个基因在多个样本中的表达值。

```{r}
#| eval: false

# 创建表达矩阵（3个基因 × 4个样本）
expr_matrix <- matrix(
  c(8.5, 12.3, 6.7, 15.2,
    5.2, 7.8, 9.1, 6.5,
    3.1, 4.5, 8.2, 7.9),
  nrow = 3, byrow = TRUE
)

# 命名：基因名和样本名
dimnames(expr_matrix) <- list(
  c("TP53", "KRAS", "BRCA1"),      # 基因名
  c("S1", "S2", "S3", "S4")         # 样本名
)
expr_matrix

# 矩阵运算
expr_matrix[1, ]                # TP53在所有样本中的表达
expr_matrix[, 2]                # 所有基因在S2中的表达
rowMeans(expr_matrix)           # 每个基因的平均表达
colMeans(expr_matrix)           # 每个样本的平均表达
```

---

### 3.3 数据框 (Data Frame) - 临床数据

数据框是**最重要的**数据结构，用于存储患者临床信息和基因表达数据。

```{r}
#| eval: false

# 创建患者临床数据框
patients <- data.frame(
  patient_id = c("P001", "P002", "P003", "P004", "P005"),
  age = c(45, 52, 38, 61, 29),
  gender = c("M", "F", "F", "M", "F"),
  tumor_stage = c("II", "III", "I", "IV", "II"),
  tp53_expr = c(8.5, 12.3, 6.7, 15.2, 9.1),
  stringsAsFactors = FALSE
)

# 查看数据
head(patients, 3)               # 前3行
str(patients)                   # 数据结构
summary(patients)               # 统计摘要
```

**数据框操作**：

```{r}
#| eval: false

# 列访问
patients$tp53_expr              # 使用$访问表达量
patients[["age"]]               # 使用双方括号
patients[, c("age", "gender")]  # 选择多列

# 行筛选
patients[patients$age > 50, ]                    # 老年患者
patients[patients$tumor_stage == "IV", ]         # 晚期患者
subset(patients, tp53_expr > 10)                 # TP53高表达患者

# 分组统计
aggregate(tp53_expr ~ gender, data = patients, FUN = mean)
```

---

### 3.4 列表 (List) - 分析结果

列表是最**灵活**的数据结构，用于存储复杂的分析结果。

```{r}
#| eval: false

# 存储差异表达分析结果
de_analysis <- list(
  gene = "TP53",
  group_comparison = "Tumor vs Normal",
  expression_values = c(12.5, 15.2, 8.7, 18.3, 11.9, 6.2, 7.5, 5.8, 8.1, 6.9),
  statistics = list(
    mean_tumor = 13.32,
    mean_normal = 6.90,
    fold_change = 1.93,
    p_value = 0.002,
    significant = TRUE
  ),
  samples = patients
)

# 访问元素
de_analysis$gene                           # 基因名
de_analysis$statistics$p_value             # p值
de_analysis[["statistics"]]["fold_change"] # Fold Change
```

---

## 4. 向量化操作

### 4.1 向量化 vs 循环：性能对比

**循环方式**（慢）：

```{r}
#| eval: false

# 计算100万个基因的标准化值（循环版）
genes <- rnorm(1000000, mean = 10, sd = 2)
result <- numeric(length(genes))

system.time({
  for (i in seq_along(genes)) {
    result[i] <- (genes[i] - mean(genes)) / sd(genes)
  }
})
# 用户 系统 流逝 
# 0.5   0.0   0.5 
```

**向量化方式**（快10-100倍）：

```{r}
#| eval: false

system.time({
  result <- (genes - mean(genes)) / sd(genes)
})
# 用户 系统 流逝 
# 0.01  0.00  0.01 
```

### 4.2 apply家族

当必须使用循环时，优先使用apply函数：

```{r}
#| eval: false

# 表达矩阵（基因 × 样本）
expr_mat <- matrix(rnorm(100), nrow = 10)
rownames(expr_mat) <- paste0("Gene", 1:10)

# apply - 矩阵运算
rowMeans(expr_mat)              # 每个基因的平均表达
apply(expr_mat, 2, sd)          # 每个样本的表达标准差

# lapply/sapply - 列表操作
gene_list <- list(
  TP53 = c(8.5, 12.3, 6.7),
  KRAS = c(5.2, 7.8, 9.1)
)
sapply(gene_list, mean)         # 每个基因的平均值

# tapply - 分组计算
tapply(patients$tp53_expr, patients$gender, mean)
```

---

## 5. R包管理

### 5.1 三大仓库

| 仓库 | 定位 | 生信代表包 |
|------|------|------------|
| **CRAN** | 综合R包 | ggplot2, dplyr, tidyr |
| **Bioconductor** | 生物信息 | DESeq2, Seurat, GenomicRanges |
| **GitHub** | 开发版本 | 最新功能测试 |

### 5.2 包安装

```{r}
#| eval: false

# 从CRAN安装（数据科学）
install.packages("tidyverse")   # 数据科学全家桶
install.packages("ggplot2")     # 可视化

# 从Bioconductor安装（生物信息）
if (!require("BiocManager"))
    install.packages("BiocManager")

BiocManager::install("DESeq2")        # RNA-seq差异表达
BiocManager::install("Seurat")        # 单细胞分析
BiocManager::install("GenomicRanges") # 基因组区间

# 从GitHub安装（开发版本）
install.packages("remotes")
remotes::install_github("satijalab/seurat")
```

### 5.3 包加载与使用

```{r}
#| eval: false

library(ggplot2)                # 加载包
require(dplyr)                  # 另一种加载方式

# 使用命名空间（不加载包）
ggplot2::ggplot(mtcars, aes(x = wt, y = mpg))

# 查看包信息
sessionInfo()                   # 当前会话信息
installed.packages()            # 已安装包
```

---

## 6. 综合案例：TP53基因表达分析

### 案例背景

分析TP53基因在肿瘤组织和正常组织中的表达差异。

### 数据准备

```{r}
#| eval: false

# 创建示例数据
samples <- c(paste0("Tumor_", 1:5), paste0("Normal_", 1:5))
groups <- c(rep("Tumor", 5), rep("Normal", 5))
tp53_expr <- c(12.5, 15.2, 8.7, 18.3, 11.9,
               6.2, 7.5, 5.8, 8.1, 6.9)

# 创建数据框
data <- data.frame(
  sample = samples,
  group = groups,
  expression = tp53_expr
)

head(data)
```

### 数据分析

```{r}
#| eval: false

# 1. 分组统计
aggregate(expression ~ group, data = data, FUN = mean)

# 2. 差异分析（t检验）
tumor <- data$expression[data$group == "Tumor"]
normal <- data$expression[data$group == "Normal"]
t_test_result <- t.test(tumor, normal)

# 3. 计算Fold Change
fc <- mean(tumor) / mean(normal)
log2fc <- log2(fc)

# 4. 结果汇总
cat("肿瘤组均值:", mean(tumor), "\n")
cat("正常组均值:", mean(normal), "\n")
cat("Fold Change:", round(fc, 2), "\n")
cat("Log2 Fold Change:", round(log2fc, 2), "\n")
cat("P-value:", t_test_result$p.value, "\n")
```

---

## 关键概念总结

| 概念 | 要点 | 生信应用 |
|------|------|----------|
| 向量 | 一维，同类型 | 存储单个基因的表达值 |
| 矩阵 | 二维，同类型 | 表达矩阵（基因×样本） |
| 数据框 | 二维，列可不同类型 | 临床数据（患者信息+表达） |
| 列表 | 递归，最灵活 | 存储复杂分析结果 |
| 向量化 | 优先使用，效率更高 | 批量计算标准化值 |
| 包 | CRAN/Bioconductor/GitHub | 扩展生信分析功能 |

---

## 课堂练习

### 练习1：数据框操作

创建一个包含以下信息的数据框：
- 10个患者，包含ID、年龄、性别、肿瘤分期、生存状态
- 筛选出III-IV期患者
- 计算不同分期的患者数量

### 练习2：向量化计算

比较循环和向量化计算10万个数的对数转换：
- 使用 `system.time()` 测量时间
- 计算速度提升倍数

### 练习3：函数编写

编写一个函数，输入基因表达向量，返回：
- 平均值、标准差
- 最小值、最大值
- 中位数

---

## 课后作业

1. **阅读材料**
   - [R for Data Science Chapter 1-3](https://r4ds.had.co.nz/)
   - [Bioconductor Workflows](https://www.bioconductor.org/packages/release/workflows/)

2. **编程练习**
   - 完成实验手册练习1
   - 编写一个计算Fold Change的函数
   - 使用向量化操作处理表达矩阵

3. **探索学习**
   - 安装Bioconductor的DESeq2包
   - 浏览Bioconductor官网了解生信工具

---

**下节预告**：数据处理与可视化（ggplot2实战）

---

## 联系信息

- 授课教师：王诗翔 副教授
- 单位：中南大学 · 生物医学信息系
- 实验室主页：https://wanglabcsu.github.io/
- 邮箱：wangshx@csu.edu.cn
- GitHub：https://github.com/WangLabCSU
