---
title: "第4讲：现代报告工具"
subtitle: "Quarto与可重复性研究"
execute:
  echo: false
  eval: false
---

## 本讲概述

本讲将介绍现代科学研究中的可重复性工具：

- Quarto简介与优势
- Quarto vs R Markdown
- 多语言支持
- 可重复性研究最佳实践

**预计时长**：45分钟理论 + 15分钟演示

---

## 1. Quarto简介

### 1.1 什么是Quarto？

Quarto是Posit（原RStudio）开发的**下一代科学出版系统**。

### 1.2 与R Markdown的关系

```
R Markdown (2012) → Quarto (2022)
     ↓                    ↓
  仅支持R           多语言支持
  单一引擎          统一平台
```

### 1.3 核心优势

| 特性 | 说明 |
|------|------|
| **多语言** | R、Python、Julia、Observable |
| **多格式** | 文档、演示、网站、书籍、仪表板 |
| **现代化** | 响应式设计，美观默认样式 |
| **一致性** | 统一语法，降低学习成本 |

---

## 2. Quarto基础

### 2.1 安装

```bash
# 官网下载安装包
https://quarto.org/docs/get-started/

# 命令行检查
quarto --version
```

### 2.2 文档结构

```markdown
---
title: "Quarto文档"
format: html
---

## 简介

这是正文。

```{python}
# Python代码
import pandas as pd
df = pd.DataFrame({'x': [1, 2, 3]})
df
```

```{r}
# R代码
library(dplyr)
mtcars |> head()
```
```

### 2.3 代码块选项

**R Markdown风格**：

````markdown
```{{r}}
#| echo: false
#| fig-width: 8
plot(cars)
```
````

**Quarto风格**（推荐）：

````markdown
```{{r}}
#| echo: false
#| fig-width: 8
plot(cars)
```
````

---

## 3. 多语言示例

### 3.1 Python + R

````markdown
---
title: "多语言分析"
format: html
---

## Python数据处理

```{{python}}
import pandas as pd
import numpy as np

data = pd.DataFrame({
    'x': np.random.randn(100),
    'y': np.random.randn(100)
})
data.head()
```

## R可视化

```{{r}}
library(ggplot2)
library(reticulate)

# 使用Python数据
py_data <- py$data

ggplot(py_data, aes(x = x, y = y)) +
  geom_point() +
  theme_minimal()
```
````

---

## 4. 文档类型

### 4.1 HTML文档

```yaml
---
title: "分析报告"
format:
  html:
    toc: true
    code-fold: true
    code-tools: true
    theme: cosmo
---
```

### 4.2 演示幻灯片

```yaml
---
title: "研究汇报"
format: revealjs
---
```

### 4.3 PDF文档

```yaml
---
title: "学术论文"
format:
  pdf:
    documentclass: article
    papersize: a4
---
```

### 4.4 网站

```yaml
---
project:
  type: website

website:
  title: "项目网站"
  navbar:
    left:
      - href: index.qmd
        text: 首页
---
```

### 4.5 书籍

```yaml
---
project:
  type: book

book:
  title: "教材"
  chapters:
    - index.qmd
    - intro.qmd
    - chapter1.qmd
---
```

---

## 5. 可重复性研究

### 5.1 为什么重要？

> "可重复性是科学方法的基石" —— 《Nature》

### 5.2 最佳实践

| 实践 | 工具 |
|------|------|
| 版本控制 | Git/GitHub |
| 环境管理 | renv/conda |
| 文档记录 | R Markdown/Quarto |
| 数据管理 | 数据仓库/DOI |
| 自动化 | Makefile/GitHub Actions |

### 5.3 renv环境管理

```{r}
#| eval: false

install.packages("renv")

# 初始化项目环境
renv::init()

# 安装包（自动记录）
install.packages("dplyr")

# 保存状态
renv::snapshot()

# 恢复环境
renv::restore()
```

### 5.4 项目结构

```
project/
├── data/               # 原始数据（只读）
├── analysis/           # 分析脚本
├── output/             # 结果输出
├── figures/            # 图表
├── renv/               # 环境锁定
├── report.qmd          # 主报告
├── README.md           # 项目说明
└── renv.lock           # 依赖锁定
```

---

## 6. 从R Markdown迁移

### 6.1 自动转换

```bash
quarto convert report.Rmd
```

### 6.2 主要变化

| R Markdown | Quarto |
|------------|--------|
| `knitr::kable()` | 自动美化表格 |
| `fig.width=8` | `fig-width: 8` |
| `echo=FALSE` | `echo: false` |
| 需额外包引用 | 原生交叉引用 |

---

## 关键要点

| 概念 | 要点 |
|------|------|
| Quarto | 统一的多语言科学出版平台 |
| 多格式 | 文档/幻灯片/网站/书籍/仪表板 |
| 可重复性 | 环境管理 + 版本控制 + 自动化 |
| 迁移 | 语法相似，增量学习 |

---

## 课堂演示

1. 创建Quarto文档
2. 运行Python和R代码
3. 生成多种格式输出
4. 初始化renv环境

---

## 课后作业

1. 将一份R Markdown转换为Quarto
2. 尝试在Quarto中运行Python代码
3. 使用renv管理项目依赖

---

**课程总结**：R + tidyverse + R Markdown/Quarto = 完整的可重复性研究工具链
