---
title: "第2讲：数据处理与可视化"
subtitle: "tidyverse生态入门"
---

## 本讲概述

本讲将介绍R中数据处理与可视化的强大工具——tidyverse：

- tidyverse生态简介
- dplyr数据处理五动词
- ggplot2图层语法
- 实战案例

**预计时长**：45分钟理论 + 15分钟演示

---

## 1. tidyverse简介

### 1.1 什么是tidyverse？

tidyverse是Hadley Wickham创建的一套**统一的数据科学工具包**。

### 1.2 核心包

| 包名 | 功能 |
|------|------|
| **ggplot2** | 数据可视化 |
| **dplyr** | 数据处理 |
| **tidyr** | 数据整理 |
| **readr** | 数据读取 |
| **purrr** | 函数式编程 |
| **tibble** | 现代数据框 |
| **stringr** | 字符串处理 |
| **forcats** | 因子处理 |

### 1.3 安装与加载

```{r}
#| eval: false

# 安装整个tidyverse
install.packages("tidyverse")

# 加载
library(tidyverse)
```

```{r}
# 支持图片显示中文字体
showtext::showtext_auto()
```

---

## 2. dplyr数据处理

### 2.1 五大核心动词

| 函数 | 作用 | SQL对应 |
|------|------|---------|
| `filter()` | 筛选行 | WHERE |
| `select()` | 选择列 | SELECT |
| `mutate()` | 创建/修改列 | 计算字段 |
| `summarise()` | 汇总统计 | 聚合函数 |
| `arrange()` | 排序 | ORDER BY |

### 2.2 filter - 筛选行

```{r}
#| eval: true

library(dplyr)

# 筛选符合条件的数据
iris |>
  filter(Species == "setosa", Sepal.Length > 5)

# 多条件
iris |>
  filter(Species %in% c("setosa", "versicolor"),
         Sepal.Length > 5,
         Sepal.Width < 4)
```

### 2.3 select - 选择列

```{r}
#| eval: true

# 选择指定列
iris |>
  select(Sepal.Length, Sepal.Width, Species)

# 排除列
iris |>
  select(-Petal.Width)

# 选择范围
iris |>
  select(Sepal.Length:Petal.Width)

# 辅助函数
iris |>
  select(starts_with("Sepal"))
iris |>
  select(ends_with("Width"))
iris |>
  select(contains("Length"))
```

### 2.4 mutate - 创建新列

```{r}
#| eval: true

iris |>
  mutate(
    Sepal.Area = Sepal.Length * Sepal.Width,
    Petal.Area = Petal.Length * Petal.Width,
    Area.Ratio = Petal.Area / Sepal.Area
  )
```

### 2.5 summarise - 汇总统计

```{r}
#| eval: true

iris |>
  summarise(
    n = n(),
    mean_sepal = mean(Sepal.Length),
    sd_sepal = sd(Sepal.Length),
    median_petal = median(Petal.Length)
  )
```

### 2.6 group_by - 分组操作

```{r}
#| eval: true

# 按种类分组统计
iris |>
  group_by(Species) |>
  summarise(
    n = n(),
    mean_sepal = mean(Sepal.Length),
    sd_sepal = sd(Sepal.Length)
  )
```

### 2.7 管道操作符 |>

```{r}
#| eval: true

# 传统写法
result <- summarise(
  group_by(
    filter(iris, Sepal.Length > 5),
    Species
  ),
  mean = mean(Sepal.Length)
)

# 管道写法
result <- iris |>
  filter(Sepal.Length > 5) |>
  group_by(Species) |>
  summarise(mean = mean(Sepal.Length))
```

---

## 3. ggplot2可视化

### 3.1 图层语法

ggplot2的核心思想：**图层叠加**

```
数据 (data) → 映射 (aes) → 几何对象 (geom) → 标度/主题
```

### 3.2 基础模板

```{r}
#| eval: false

ggplot(data = <DATA>) +
  <GEOM_FUNCTION>(
    mapping = aes(<MAPPINGS>),
    stat = <STAT>,
    position = <POSITION>
  ) +
  <COORDINATE_FUNCTION> +
  <FACET_FUNCTION> +
  <SCALE_FUNCTION> +
  <THEME_FUNCTION>
```

### 3.3 常见几何对象

| 函数 | 图形类型 |
|------|----------|
| `geom_point()` | 散点图 |
| `geom_line()` | 线图 |
| `geom_bar()` | 柱状图 |
| `geom_histogram()` | 直方图 |
| `geom_boxplot()` | 箱线图 |
| `geom_density()` | 密度图 |
| `geom_smooth()` | 平滑曲线 |

### 3.4 完整示例

```{r}
#| eval: true

library(ggplot2)

# 散点图
ggplot(iris, aes(x = Sepal.Length, y = Sepal.Width, color = Species)) +
  geom_point(size = 3, alpha = 0.7) +
  geom_smooth(method = "lm", se = FALSE) +
  labs(
    title = "鸢尾花花萼特征",
    x = "花萼长度 (cm)",
    y = "花萼宽度 (cm)"
  ) +
  theme_minimal()
```

---

## 4. 实战案例

### 案例：临床数据分析

```{r}
#| eval: true

# 加载必要的包
library(readr)
library(dplyr)
library(ggplot2)

# 读取数据
clinical <- read_csv("../data/clinical.csv")

# 数据清洗与分析
clinical_summary <- clinical |>
  filter(!is.na(age)) |>
  mutate(
    age_group = case_when(
      age < 40 ~ "青年",
      age < 60 ~ "中年",
      TRUE ~ "老年"
    )
  ) |>
  group_by(diagnosis, age_group) |>
  summarise(
    n = n(),
    mean_survival = mean(survival_months, na.rm = TRUE)
  )

# 可视化
ggplot(clinical_summary, aes(x = age_group, y = mean_survival, fill = diagnosis)) +
  geom_bar(stat = "identity", position = "dodge") +
  labs(title = "不同诊断组的平均生存时间") +
  theme_bw()
```

---

## 关键要点

| 概念 | 要点 |
|------|------|
| tidyverse | 统一的数据科学生态 |
| dplyr | 五动词：filter/select/mutate/summarise/arrange |
| 管道操作 | `|>` 或 `|>` 连接操作 |
| ggplot2 | 图层语法，aes映射 |

---

## 课后作业

1. 阅读 [R for Data Science Chapter 3-5](https://r4ds.had.co.nz/)
2. 使用dplyr处理实验数据
3. 用ggplot2制作3种不同类型的图表

---

**下节预告**：R Markdown基础
