---
title: "第1讲：R语言基础"
subtitle: "数据类型、结构与基础操作"
---

## 本讲概述

本讲将介绍R语言的核心基础，包括：

- R语言的特点与应用领域
- 五种基本数据类型
- 四种核心数据结构
- 向量化操作的优势
- R包管理

**预计时长**：45分钟理论 + 15分钟练习

---

## 1. R语言简介

### 1.1 什么是R？

R是由Ross Ihaka和Robert Gentleman在1995年开发的统计计算语言。它结合了：

- **S语言**的语法特点
- **Scheme语言**的底层实现
- **开源社区**的持续贡献

### 1.2 R的核心优势

| 优势 | 说明 |
|------|------|
| 开源免费 | GPL许可，无使用限制 |
| 统计专长 | 内置大量统计方法 |
| 可视化强大 |  publication-quality图表 |
| 扩展性强 | 20,000+ 扩展包 |
| 社区活跃 | 全球统计学家支持 |

### 1.3 生物医学应用

- 临床试验数据分析
- 基因组学/转录组学分析
- 医学影像数据处理
- 流行病学建模
- 药物发现与开发

---

## 2. 基础数据类型

### 2.1 类型系统

R是**动态类型**语言，但每个对象都有明确的类型：

```{r}
#| eval: false

# 数值型 (numeric)
x <- 3.14159
class(x)  # "numeric"

# 整型 (integer)  
y <- 42L
class(y)  # "integer"

# 字符型 (character)
name <- "Central South University"
class(name)  # "character"

# 逻辑型 (logical)
flag <- TRUE  # 或 FALSE, T, F
class(flag)   # "logical"

# 复数型 (complex)
z <- 3 + 4i
class(z)  # "complex"
```

### 2.2 类型转换

```{r}
#| eval: false

as.numeric("42")      # 字符转数值
as.character(42)      # 数值转字符
as.logical(1)         # 1 → TRUE, 0 → FALSE
as.integer(3.7)       # 截断取整
```

---

## 3. 数据结构

### 3.1 向量 (Vector)

向量是R最基础的**一维**数据结构。

**创建向量**：

```{r}
#| eval: false

# c() 函数 (concatenate)
nums <- c(1, 2, 3, 4, 5)
chars <- c("a", "b", "c")
mixed <- c(1, "a")  # 自动转换为字符型

# 序列生成
1:10                           # 1到10
seq(1, 10, by = 2)             # 步长为2
seq(1, 10, length.out = 5)     # 均分5个点
rep(1:3, each = 2)             # 每个重复2次
rep(1:3, times = 2)            # 整体重复2次
```

**向量操作**：

```{r}
#| eval: false

x <- c(10, 20, 30, 40, 50)

# 索引 (R从1开始！)
x[1]           # 第一个元素
x[c(1, 3, 5)]  # 第1、3、5个元素
x[2:4]         # 第2到4个元素
x[x > 25]      # 条件筛选
x[-1]          # 排除第一个

# 向量化运算
x + 10         # 每个元素加10
x * 2          # 每个元素乘2
x > 30         # 每个元素比较
```

### 3.2 矩阵 (Matrix)

矩阵是**二维**数据结构，所有元素类型相同。

```{r}
#| eval: false

# 创建矩阵
m <- matrix(1:12, nrow = 3, ncol = 4)
m

# 按行填充
matrix(1:12, nrow = 3, byrow = TRUE)

# 索引
m[1, 2]        # 第1行第2列
m[1, ]         # 第1行
m[, 2]         # 第2列
m[1:2, 2:3]    # 子矩阵

# 矩阵运算
m + 10         # 标量加法
m * 2          # 标量乘法
t(m)           # 转置
m %*% t(m)     # 矩阵乘法
```

### 3.3 数据框 (Data Frame)

数据框是**最重要的**数据结构，类似Excel表格。

```{r}
#| eval: false

# 创建数据框
patients <- data.frame(
  id = 1:5,
  name = c("张三", "李四", "王五", "赵六", "孙七"),
  age = c(25, 34, 45, 28, 52),
  gender = c("M", "F", "M", "F", "M"),
  bp = c(120, 135, 142, 118, 155),
  stringsAsFactors = FALSE  # 字符不转因子
)

# 查看
head(patients, 3)    # 前3行
tail(patients)       # 后6行
str(patients)        # 结构
summary(patients)    # 摘要统计
dim(patients)        # 维度
ncol(patients)       # 列数
nrow(patients)       # 行数
```

**访问方式**：

```{r}
#| eval: false

# 列访问
patients$age                 # 使用$
patients[["age"]]            # 使用双方括号
patients[, "age"]            # 使用单括号（返回向量）
patients[, "age", drop = FALSE]  # 保持数据框

# 行访问
patients[1, ]                # 第1行
patients[1:3, ]              # 第1-3行
patients[patients$age > 30, ]  # 条件筛选

# 行列同时
patients[1:3, c("name", "age")]
```

### 3.4 列表 (List)

列表是最**灵活**的数据结构，可以存储不同类型。

```{r}
#| eval: false

# 创建列表
experiment <- list(
  id = "EXP001",
  date = "2025-02-27",
  samples = patients,
  measurements = c(12.5, 13.2, 11.8),
  passed_qc = TRUE
)

# 访问
experiment$id                # 使用$
experiment[["samples"]]      # 双方括号
experiment[[3]]              # 按位置
experiment$samples$age       # 嵌套访问

# 列表操作
length(experiment)           # 元素个数
names(experiment)            # 获取名称
experiment$new_item <- "value"  # 添加元素
```

---

## 4. 向量化操作

### 4.1 向量化 vs 循环

**循环方式**：

```{r}
#| eval: false

x <- 1:1000000
result <- numeric(length(x))

for (i in seq_along(x)) {
  result[i] <- x[i] ^ 2
}
```

**向量化方式**：

```{r}
#| eval: false

result <- x ^ 2
```

向量化代码：
- ✅ 更简洁
- ✅ 更易读
- ✅ **更快**（C级别优化）

### 4.2 apply家族

当必须使用循环时，优先使用apply：

```{r}
#| eval: false

m <- matrix(1:12, nrow = 3)

# apply - 矩阵/数组
apply(m, 1, sum)      # 按行求和 (MARGIN=1)
apply(m, 2, mean)     # 按列求均值 (MARGIN=2)

# lapply/sapply - 列表/向量
l <- list(a = 1:3, b = 4:6)
lapply(l, sum)        # 返回列表
sapply(l, sum)        # 返回向量

# tapply - 分组计算
tapply(patients$age, patients$gender, mean)
```

---

## 5. R包管理

### 5.1 包安装

```{r}
#| eval: false

# 从CRAN安装
install.packages("ggplot2")

# 从Bioconductor安装
if (!require("BiocManager"))
    install.packages("BiocManager")
BiocManager::install("DESeq2")

# 从GitHub安装
install.packages("remotes")
remotes::install_github("tidyverse/dplyr")
```

### 5.2 包加载

```{r}
#| eval: false

library(ggplot2)      # 加载包，失败报错
require(dplyr)        # 加载包，失败返回FALSE

# 使用命名空间
ggplot2::ggplot(mtcars, aes(x = wt, y = mpg))  # 不加载直接使用
```

### 5.3 包管理

```{r}
#| eval: false

installed.packages()          # 查看已安装包
update.packages()             # 更新所有包
remove.packages("pkg_name")   # 卸载包
```

---

## 关键概念总结

| 概念 | 要点 |
|------|------|
| 向量 | 一维，同类型，最基础 |
| 矩阵 | 二维，同类型，数学运算 |
| 数据框 | 二维，列可不同类型，最重要 |
| 列表 | 递归，最灵活 |
| 向量化 | 优先使用，效率更高 |
| 包 | 扩展功能，CRAN/Bioconductor/GitHub |

---

## 课堂练习

1. 创建一个包含以下信息的数据框：
   - 5个学生，包含学号、姓名、成绩
   - 筛选出成绩大于80分的学生
   - 计算平均成绩

2. 比较循环和向量化计算100万个数的平方：
   - 使用 `system.time()` 测量时间

3. 安装并加载 `tidyverse` 包

---

## 课后作业

1. 阅读 [R for Data Science Chapter 1-3](https://r4ds.had.co.nz/)
2. 完成实验手册练习1
3. 熟悉RStudio界面和快捷键

---

**下节预告**：数据处理与可视化

---

## 联系信息

- 授课教师：王诗翔 副教授
- 单位：中南大学 · 生物信息学专业
- 实验室主页：https://wanglabcsu.github.io/
- 邮箱：wangshx@csu.edu.cn
- GitHub：https://github.com/WangLabCSU
